---
title: "Analyse du jeu de données '30000 Spotify Songs'"
author: "Aurore, Yann, Ayman, Nhan"
date: "2026-05-06"
output:
  pdf_document: default
    latex_engine: xelatex
  html_document: default
---

Jeu de données "30000 Spotify Songs" disponible sur KAGGLE : <https://www.kaggle.com/datasets/joebeachcapital/30000-spotify-songs>.

```{r, include=FALSE}
library(ggplot2)
library(tidyverse)
library(gridExtra)
library(GGally)
library(plotly)
library(corrplot)
library(reshape2)
library(FactoMineR) 
library(factoextra)
library(glmnet) 
library(ggfortify)
library(pROC)
library(ROCR)
library(dplyr)
library(MASS)
```

# Import des données et pré-traitement

## Import du jeu de données complet initial
```{r, include=FALSE}
# import
data_init <- read.csv("Data.csv")
data <- data_init #copie
```

```{r, echo=FALSE}
# Exploration rapide
str(data) # structure et types
head(data) # 6 premières lignes
```

```{r, echo=FALSE}
cat("dimensions : ")
dim(data)        # nb lignes × colonnes
cat("---\n")
cat("variables : ")
colnames(data)   # noms des colonnes
```

```{r}
# Résumé de toutes les variables
summary(data)
```
Individus : morceaux. 
Nombre d'individus : 32 833.

### Variables et leurs types

Variables enregistrées : 23.

Type des variables en l'état initial :
  Variables qualitatives : "track_id", "track_name", "track_artist", "track_album_id", "track_album_name", "track_album_release_date", "playlist_name", "playlist_id", "playlist_genre", "playlist_subgenre".
  Variables quantitatives : "track_popularity", "danceability", "energy", "key", "loudness", "mode", "speechiness", "acousticness", "instrumentalness", "liveness", "valence", "tempo", "duration_ms".

Premières transformations des variables :
- La variable "mode" doit plutôt être interprétée par le logiciel comme une variable qualitative à deux modalités ;
- Même chose pour la variable "key", qui aura 13 modalités (12 clés qui vont de 0 à 11 et -1 lorsqu'aucune clé n'est détectée sur le morceau ;
- La variable "playlist_genre" ne compte que six modalité donc elle peut également être mise en facteur.

```{r, echo=FALSE}
# Mode
cat("\nRépartition originale des modes :\n")
table(data$mode, useNA = "ifany") # on regarde quelle est la répartition des modalités
data$mode <- factor(data$mode, levels=c("0","1")) # tonalité : 1=majeur, 0=mineur
cat("\nRépartition des modes après la mise en facteurs :\n")
table(data$mode, useNA = "ifany") # on vérifie que la répartition des modalités se soit faite correctement

# Key
cat("\nRépartition originale des clés :\n")
table(data$key, useNA = "ifany")
data$key <- factor(data$key, levels=c("-1","0","1","2","3","4","5","6","7","8","9","10","11"))
cat("\nRépartition des clés après la mise en facteurs :\n")
table(data$key, useNA = "ifany")

# Playlist_genre
cat("\nRépartition originale des genres :\n")
table(data$playlist_genre, useNA = "ifany")
data$playlist_genre <- factor(data$playlist_genre, levels=c("pop","rap","edm","rock","latin","r&b"))
cat("\nRépartition des genres après la mise en facteurs :\n")
table(data$playlist_genre, useNA = "ifany")
```
Variable "instrumentalness" :

" Instrumentalness : Predicts whether a track contains no vocals. "Ooh" and "aah" sounds are treated as instrumental in this context. Rap or spoken word tracks are clearly "vocal". The closer the instrumentalness value is to 1.0, the greater likelihood the track contains no vocal content. Values above 0.5 are intended to represent instrumental tracks, but confidence is higher as the value approaches 1.0." (sur KAGGLE)

```{r}
# Transformation de la variable instrumentalness
data$instrumentalness_quali <- ifelse(data$instrumentalness <= 0.5, 0, 1)
data$instrumentalness_quali <- factor(data$instrumentalness_quali,
                                      levels = c(0, 1),
                                      labels = c("faible", "élevée"))
```

```{r, echo=FLASE}
str(data)
cat("\n-------------------------------------------------------\n\n")
summary(data)
```
Variable "track_album_release_date" :

```{r}
# Transformation de la variable track_album_release_date sur une copie du jeu de données

data_modified <- data
head(data_modified, n=c(20))

# Création d'une variable pour l'année et une variable pour le mois
data_modified$track_album_release_year <- as.factor(substr(data_modified$track_album_release_date, 1, 4))
data_modified$track_album_release_month <- ifelse(nchar(data_modified$track_album_release_date) >= 7, as.numeric(substr(data$track_album_release_date, 6, 7)), NA)
data_modified$track_album_release_month <- factor(substr(data_modified$track_album_release_date, 6, 7), levels=c("01","02","03","04","05","06","07","08","09","10","11","12"), labels=c("January", "February", "March", "April", "May", "June", "July", "August", "September", "October", "November", "December"))

# Retrait de la variable track_album_release_date
col_idx = which(names(data_modified) == "track_album_release_date")
data_modified <- data_modified[, -col_idx]
cat('Retrait de la colonne n°', col_idx)

# Vérification
head(data_modified, n=c(20))
```
```{r, include=FALSE}
# Application de la transformation au jeu de données
#data <- data_modified
```




### Valeurs manquantes et doublons

D'après les informations données sur le jeu de données, la variable "key" peut prendre la valeur -1 lorsque la clé du morceau n'a pas été détectée. Cependant, on voit qu'en pratique elle ne prend jamais la valeur -1 donc cela ne posera pas de problème lors de la détection de données manquantes dans le jeu de données.
```{r, echo=FALSE}
# Valeurs manquantes

cat('Données manquantes (total) : \n')
sum(is.na(data))
cat("---\n")

cat('Données manquantes dans chaque colonne (variable) : \n')
colSums(is.na(data))
cat("---\n")

cat("Données manquantes dans chaque ligne (chanson) où c'est > 0 : \n")
row_missing_value = rowSums(is.na(data)) #nb de missing values dans chaque ligne
cat(row_missing_value[row_missing_value != 0])
cat('\nNuméro de ligne associé : \n')
row_idx_na <- which(row_missing_value > 0) # indices des lignes avec des NA
row_idx_na
```

On observe 15 valeurs manquantes : 5 pour la variable track_name, 5 pour track_artist et 5 pour track_album_name. De plus elles sont concentrées sur 5 individus seulement qui possèdent à chaque fois 3 valeurs manquantes. Les voici :

```{r, echo=FALSE}
# Affichage des lignes qui contiennent des valeurs manquantes
data[c(8152, 9283, 9284, 19569, 19812), ]
```

On décide de supprimer les 5 lignes (individus) qui contiennent des valeurs manquantes car ce chiffre nous semble dérisoire dans un jeu à plus de 30000 individus. De plus, on ne connaît pas le nom de ces 5 morceaux.

Doublons sur les track_id et track_name : cela est dû au fait que les morceaux sont présents dans plusieurs playlists par exemple.

On ne va donc pas supprimer ces doublons pour toutes les analyses. Par contre pour des analyses portant sur les morceaux directement on supprimera les doublons pour que chaque morceau ait le même poids.

```{r, echo=FALSE}
n_avant <- nrow(data)
data <- na.omit(data)
n_apres <- nrow(data)
n_supprimes <- n_avant - n_apres

cat("Lignes supprimées (NA) :", n_supprimes, "\n")
cat("Lignes restantes :", n_apres, "\n")
```

Qualité du jeu de données : Il y a extrêmement peu de valeurs manquantes. En revanche, les méthodes pour calculer les variables telles que ... (à finir/détailler)



# Analyse unidimentionnelle

## Variables quantitatives
```{r}
# Création d'un jeu de données data_quanti avec les variables quantitatives seulement

quantit <- c('track_popularity','danceability','energy','loudness', 'speechiness','acousticness', 'liveness','valence','tempo','duration_ms')
data_quanti <- data[,quantit]
cat("dimensions de data_quanti : ")
dim(data_quanti)
head(data_quanti)
```

```{r, echo=FALSE}
for (var in quantit) {
  
  x <- data[[var]]
  
  # Diviser la fenêtre graphique en 1 ligne, 2 colonnes
  par(mfrow = c(1, 2), oma = c(0, 0, 3, 0))  # oma = marge pour titre global
  
  # Histogramme + densité
  hist(x,
       breaks = 40,
       main = "Distribution",
       xlab = var,
       col  = "steelblue",
       freq = FALSE)
  
  lines(density(x), col = "red")
  
  # Boxplot
  boxplot(x,
          main = "Boxplot",
          ylab = var)
  
  # Titre global pour les deux graphes
  mtext(paste("Variable :", var), outer = TRUE, cex = 1.5)
  
}
```

```{r, echo=FALSE}
# Chunk pour tester des transformations
var = "acousticness" # choisir la variable à transformer


# Diviser la fenêtre graphique en 1 ligne, 2 colonnes
par(mfrow = c(1, 3), oma = c(0, 0, 3, 0))  # oma = marge pour titre global

x1 <- data[[var]]
# Histogramme + densité
hist(x1,
     breaks = 40,
     main = "Distribution",
     xlab = var,
     col  = "steelblue",
     freq = FALSE)
lines(density(x1), col = "black")

x2 <- sqrt(x1)
# Histogramme + densité
hist(x2,
     breaks = 40,
     main = "Distribution de sqrt",
     xlab = var,
     col  = "purple",
     freq = FALSE)

x3 <- log(x1)
# Histogramme + densité
hist(x3,
     breaks = 40,
     main = "Distribution du log",
     xlab = var,
     col  = "magenta",
     freq = FALSE)

# Titre global pour les deux graphes
mtext(paste("Variable :", var), outer = TRUE, cex = 1.5)

```

## Variables qualitatives
```{r, echo=FALSE}
# Création d'un jeu de données data_quali avec les variables qualitatives seulement


qualit <- c("playlist_genre", "playlist_subgenre", "mode", "key","instrumentalness_quali")
data_quali <- data[,qualit]
cat("dimensions de data_quali : ")
dim(data_quali)
head(data_quali)
```

```{r, echo=FALSE}
for (var in qualit) {
  
  x <- as.factor(data[[var]])
  
  effectifs <- sort(table(x), decreasing = TRUE)
  freq <- round(prop.table(effectifs), 3)
  
  par(mfrow = c(1,2), mar = c(8,4,4,2))
  
  barplot(effectifs,
          main = paste("Effectifs -", var),
          col = "steelblue",
          las = 2,
          cex.names = 0.8)
  
  pie(effectifs,
      main = paste("Répartition -", var),
      col = rainbow(length(effectifs)))
  
}
```


```{r, echo=FALSE}
for (var in qualit) {
    
  x <- as.factor(data[[var]])
  
  effectifs <- sort(table(x), decreasing = TRUE)
  freq <- round(prop.table(effectifs), 3)
  cat("\n========================================\n")
  cat("Variable :", var, "\n")
  cat("========================================\n\n")
  resultat <- data.frame(
    Modalite = names(effectifs),
    Effectif = as.vector(effectifs),
    Frequence = as.vector(freq)
  )
  
  # TEXTE (tableau lisible)
  print(resultat)
}
```
```{r, echo=FALSE}
#qualit2 <- c("track_name", "track_artist", "track_album_name", "track_album_release_date", "playlist_name", "playlist_subgenre")
qualit2 <- c("track_name", "track_artist", "track_album_name", "track_album_release_date", "playlist_name", "playlist_genre", "playlist_subgenre")
data_quali2 <- data[,qualit2]
cat("dimensions de data_quali2 : ")
dim(data_quali2)
head(data_quali2)
```

```{r, echo=FALSE}
for (var in qualit2) {
  x <- as.factor(data[[var]])
  effectifs <- table(x)
  freq <- prop.table(effectifs)
  
  # Prendre le min entre 10 et le nb de modalités disponibles
  n_top <- min(10, length(effectifs))
  
  top_eff  <- sort(effectifs, decreasing = TRUE)[1:n_top]
  top_freq <- freq[names(top_eff)]
  top_freq <- top_freq[top_freq > 0]
  top_eff  <- top_eff[names(top_eff) %in% names(top_freq)]
  
  par(mfrow = c(1, 2), oma = c(0, 0, 3, 0))
  
  barplot(top_eff,
          main = paste("Top", n_top, "modalités"),
          col  = "steelblue",
          las  = 2,
          ylab = "Effectifs")
  
  pie(top_freq,
      main = paste("Top", n_top, "(", round(sum(top_freq)*100, 1), "% du total)"),
      col  = rainbow(length(top_freq)))
  
  mtext(paste("Variable :", var, "—", nlevels(x), "modalités uniques"),
        outer = TRUE, cex = 1.2)
}
```

```{r,echo=FALSE}
for (var in qualit2) {
  
  x <- as.factor(data[[var]])
  effectifs <- table(x)
  freq <- prop.table(effectifs)   # fréquences sur TOUT le dataset
  
  cat("\n========================================\n")
  cat("Variable :", var, "\n")
  cat("Nb modalités uniques :", nlevels(x), "\n")
  cat("========================================\n\n")
  
  top10_eff  <- sort(effectifs, decreasing = TRUE)[1:10]
  top10_freq <- freq[names(top10_eff)]   # récupérer les bonnes fréquences
  
  print(top10_eff)
  print(round(top10_freq, 4))
}
```
# Analyse bidimentionnelle

## QxQ

Régressions linéaires :

```{r, echo=FALSE}
for (i in 1:(length(quantit) - 1)) {
  for (j in (i + 1):length(quantit)) {
    
    var_x <- quantit[i]
    var_y <- quantit[j]
    
    x <- data[[var_x]]
    y <- data[[var_y]]
    
    # Graphique
    plot(x, y,
         xlab = var_x,
         ylab = var_y,
         main = paste(var_x, "vs", var_y),
         pch  = 19,
         col  = adjustcolor("steelblue", alpha.f = 0.3))
    abline(lm(y ~ x), col = "red", lwd = 2)
    
    # Corrélation + régression
    cat("\n========================================\n")
    cat(var_x, "vs", var_y, "\n")
    cat("========================================\n")
    cat("Corrélation de Pearson :", round(cor(x, y), 4), "\n\n")
    print(summary(lm(y ~ x)))
  }
}
```

```{r}
mat_cor <- cor(data[, quantit], use = "complete.obs")
corrplot(mat_cor, method = "color", type = "upper", tl.cex = 0.8, addCoef.col = "black", number.cex = 0.7)
```
Corrélation négative forte entre 'energy' et 'acousticness'.
Corrélation positive forte entre 'energy' et 'loudness'.
'acousticness' et 'loudness' sont corrélées négativement.

## QxC
```{r}
quantit <- c('track_popularity','danceability','energy','loudness',
             'speechiness','acousticness',
             'liveness','valence','tempo','duration_ms')
for (var_c in qualit) {
  for (var_q in quantit) {
    
    x <- as.factor(data[[var_c]])
    y <- data[[var_q]]
    
    n_mod <- nlevels(x)
    
    cat("\n========================================\n")
    cat(var_q, "selon", var_c, "\n")
    cat("Nb modalités :", n_mod, "\n")
    cat("========================================\n")
    
    # Stats par groupe (top 10 si trop de modalités)
    eff <- tapply(y, x, mean, na.rm = TRUE)
    eff_sorted <- sort(eff, decreasing = TRUE)
    top_n <- min(10, n_mod)
    top_groupes <- names(eff_sorted)[1:top_n]
    
    # Filtrer les données sur le top N
    mask <- data[[var_c]] %in% top_groupes
    x_top <- as.factor(data[[var_c]][mask])
    y_top <- y[mask]
    
    # Graphique
    par(mfrow = c(1, 2), oma = c(0, 0, 3, 0))
    
    # Boxplot
    boxplot(y_top ~ x_top,
            main    = paste("Top", top_n, "groupes"),
            ylab    = var_q,
            col     = rainbow(top_n),
            las     = 2,
            outline = FALSE)   # cacher les outliers pour la lisibilité
    
    # Barplot des moyennes
    moyennes <- tapply(y_top, x_top, mean, na.rm = TRUE)
    barplot(sort(moyennes, decreasing = TRUE),
            main = "Moyenne par groupe",
            col  = "steelblue",
            las  = 2,
            ylab = paste("Moyenne", var_q))
    
    mtext(paste(var_q, "×", var_c), outer = TRUE, cex = 1.2)
    
    # Test statistique
    if (n_mod <= 2) {
      # T-test si 2 groupes
      cat("Test t :\n")
      print(t.test(y ~ x))
    } else {
      # ANOVA sinon
      cat("ANOVA :\n")
      print(summary(aov(y_top ~ x_top)))
    }
  }
}
```

```{r}
qualit <- c("playlist_genre", "playlist_subgenre", "mode", "key","instrumentalness_quali")
library(corrplot)

# Matrices résultats
mat_pval  <- matrix(NA, nrow = length(quantit), ncol = length(qualit),
                    dimnames = list(quantit, qualit))
mat_eta2  <- matrix(NA, nrow = length(quantit), ncol = length(qualit),
                    dimnames = list(quantit, qualit))

for (var_c in qualit) {
  for (var_q in quantit) {
    
    x <- as.factor(data[[var_c]])
    y <- data[[var_q]]
    
    mod       <- aov(y ~ x)
    s         <- summary(mod)[[1]]
    
    p_val     <- s["x", "Pr(>F)"]
    ss_effect <- s["x",        "Sum Sq"]
    ss_total  <- sum(s[,       "Sum Sq"])
    eta2      <- ss_effect / ss_total
    
    mat_pval[var_q, var_c] <- p_val
    mat_eta2[var_q, var_c] <- eta2
  }
}

mat_eta2_plot  <- mat_eta2
mat_pval_plot  <- mat_pval

mat_eta2_plot[is.na(mat_eta2_plot)]   <- 0

mat_pval_plot <- mat_pval
mat_pval_plot[mat_pval_plot == 0] <- 10**(-321)


# Heatmap eta² (force de l'association)
corrplot(mat_eta2_plot,
         is.corr  = FALSE,
         method   = "color",
         col      = colorRampPalette(c("white", "steelblue", "darkblue"))(100),
         addCoef.col = "black",
         number.cex  = 0.7,
         tl.cex      = 0.8,
         title       = "Eta² (force d'association Q×C)",
         mar         = c(0, 0, 2, 0))

# Heatmap p-valeurs (significativité)
corrplot(-log10(mat_pval_plot),   # -log10 pour mieux voir les petites p-valeurs
         is.corr  = FALSE,
         method   = "color",
         col      = colorRampPalette(c("white", "coral", "darkred"))(100),
         addCoef.col = "black",
         number.cex  = 0.7,
         tl.cex      = 0.8,
         title       = "−log10(p-valeur) ANOVA Q×C",
         mar         = c(0, 0, 2, 0))
```

```{r}
results <- data.frame()

for (i in 1:(ncol(data_quanti) - 1)) {
  for (j in (i + 1):ncol(data_quanti)) {
    test <- chisq.test(table(data_quanti[[i]], data_quanti[[j]]))
    
    results <- rbind(results, data.frame(
      var1    = names(data_quanti)[i],
      var2    = names(data_quanti)[j],
      chi_sq  = round(test$statistic, 3),
      p_value = test$p.value
    ))
  }
}
print(results)
```

## Evolutions temporelles


```{r}

```

```{r}

```

```{r}

```


## ACP

Maintenant on va essayer d'expliquer la variable track_popularity qui ne semble pas directement corrélée à une variable en particulier.





#NHAN

```{r}
num_df <- data %>% dplyr :: select(where(is.numeric)) %>% na.omit() %>% distinct()
```

```{r}
summary(num_df)
```

```{r}
cat_df <- df %>% dplyr :: select(!where(is.numeric)) %>% na.omit() 
```

```{r}
summary(cat_df)
```

```{r}
library(moments)
for (col in names(num_df)) {
  skewness_value <- skewness(num_df[[col]], na.rm = TRUE)
  cat("Skewness of", col, ":", skewness_value, "\n")
}
```

```{r}
sum(num_df$instrumentalness == 0)
```

```{r}
cat_df$bool_instrumentalness <- ifelse(df$instrumentalness == 0, "Zero", "Non-Zero")
```

```{r}
ggplot(cat_df, aes(x = bool_instrumentalness)) +
    geom_bar(fill = "steelblue") +
    labs(x = col, y = "Count",
         title = "Distribution of Instrumentalness" ) +
    theme_minimal() +
    theme(axis.text.x = element_text(angle = 45, hjust = 1))
```

```{r}
num_df$sqrt_speechiness <- sqrt(num_df$speechiness)
num_df$sqrt_acousticness <- sqrt(num_df$acousticness)
num_df$sqrt_duration_ms <- sqrt(num_df$duration_ms)
num_df$log_liveness <- log(num_df$liveness + 1)
num_df$cqrt_loudness <- sign(num_df$loudness) * abs(num_df$loudness)^(1/3)
num_df %>% dplyr :: select(-c(speechiness, acousticness, duration_ms, liveness, instrumentalness,loudness)) -> num_df

```

```{r}
num_df$log_instrumentalness
```

```{r}
for (col in names(num_df)) {
  p <- ggplot(num_df, aes(x = num_df[[col]])) +
    geom_histogram(bins = 50,fill = "steelblue",color = "black") +
    theme_minimal() +
    labs(title = col, x = col, y = "Frequency")
    print(p)
}
```

```{r}
results <- data.frame()

for (i in 1:(ncol(cat_df) - 1)) {
  for (j in (i + 1):ncol(cat_df)) {
    test <- chisq.test(table(cat_df[[i]], cat_df[[j]]))
    
    results <- rbind(results, data.frame(
      var1    = names(cat_df)[i],
      var2    = names(cat_df)[j],
      chi_sq  = round(test$statistic, 3),
      p_value = test$p.value
    ))
  }
}
print(results)
```

```{r}
df.acp <- PCA(num_df,scale.unit = TRUE)
```

```{r}
fviz_pca_var(df.acp, col.var = "contrib",gradient.cols = c("#00AFBB", "#E7B800", "#FC4E07"),repel = TRUE)
```

```{r}
fviz_pca_var(df.acp, col.var = "contrib",gradient.cols = c("#00AFBB", "#E7B800", "#FC4E07"),axes= c(3,4),repel = TRUE)
```

```{r}
fviz_pca_ind(df.acp,col.ind = "cos2",label='none',gradient.cols = c("#00AFBB", "#E7B800", "#FC4E07"),pointsize = 0.5)
```

```{r}
fviz_pca_ind(df.acp,col.ind = "cos2",label='none',gradient.cols = c("#00AFBB", "#E7B800", "#FC4E07"),pointsize = 0.5,axes = c(3,4))
```

```{r}
fviz_eig(df.acp)
```

```{r}
genre_num_df <- df %>% dplyr :: select(playlist_genre, where(is.numeric)) %>% na.omit()
genre_num_df$playlist_genre <- as.factor(genre_num_df$playlist_genre)
df.lda <- lda(playlist_genre ~ ., data = genre_num_df)
df.lda.pred <- predict(df.lda)
```

```{r}
fviz_pca_ind(df.acp, col.ind = df.lda.pred$class,label='none',pointsize = 0.5)
```

```{r}
fviz_pca_ind(df.acp, col.ind = df$playlist_genre,label='none',pointsize = 0.5)
```

```{r}
nlevels(df$playlist_subgenre)
```

```{r}
table(cat_df)
```

```{r}
df.mca <- MCA(cat_df, graph = TRUE)
print(df.mca)
```

```{r}
df.mca$eig
```

```{r}
fviz_screeplot(df.mca, addlabels = FALSE,ncp = 36)
```

```{r}
fviz_mca_biplot(df.mca, label = "none", ggtheme = theme_minimal())
```

```{r}
fviz_mca_var(df.mca, col.var = "cos2", gradient.cols = c("#00AFBB", "#E7B800", "#FC4E07"), repel = TRUE)
```

```{r}
fviz_mca_ind(df.mca, col.ind = "cos2", label = "none", pointsize = 0.5, ggtheme = theme_minimal())
```
#NMF
```{r}
library(NMF)
# ── Préparation des données ───────────────────────────────────────────────────
# NMF requiert des valeurs strictly positives
# On sélectionne les variables quantitatives pertinentes
# et on gère loudness qui est négatif

nmf_vars <- c('danceability','energy','loudness','speechiness',
              'acousticness','liveness','valence','tempo','duration_ms')
data_nmf <- data %>%
  dplyr::select(all_of(nmf_vars)) %>%
  distinct() %>%
  na.omit()

# Normalisation Min-Max → valeurs dans [0, 1]
# (obligatoire pour NMF : toutes valeurs >= 0)
min_max_scale <- function(x) (x - min(x)) / (max(x) - min(x))
data_nmf_scaled <- as.matrix(apply(data_nmf, 2, min_max_scale))

# Petite valeur epsilon pour éviter les zéros stricts
data_nmf_scaled[data_nmf_scaled == 0] <- 1e-10

cat("Dimensions :", dim(data_nmf_scaled), "\n")
cat("Min :", min(data_nmf_scaled), "| Max :", max(data_nmf_scaled), "\n")
```

```{r}
# ── Choix du nombre de composantes (rank) ────────────────────────────────────
# On teste r = 2 à 6 et on regarde la reconstruction error + cophenetic score

set.seed(42)
n_nmf <- 5000
idx_nmf <- sample(nrow(data_nmf_scaled), n_nmf)
data_nmf_scaled_sub <- data_nmf_scaled[idx_nmf, ]

nmf_estim <- NMF::nmf(data_nmf_scaled_sub, rank = 2:6,
                      method = "brunet",
                      nrun = 10,
                      .options = "v")
```

```{r}
plot(nmf_estim)
```

```{r}
summary(nmf_estim)
```


```{r}
# ── Ajustement du modèle final ────────────────────────────────────────────────
# Choisir r d'après le graphique ci-dessus :
# - Cophenetic coefficient : chercher le coude / la chute
# - Reconstruction error  : décroît avec r, chercher le coude

r_optimal <- 3   # à ajuster d'après le graphique

set.seed(42)
nmf_model <- NMF::nmf(data_nmf_scaled, rank = r_optimal,
                      method = "brunet",
                      nrun = 30)

cat("Erreur de reconstruction :", nmf_model@residuals, "\n")
```

```{r}
# ── Extraction des matrices W et H ───────────────────────────────────────────
# W (n × r) : coordonnées des individus dans l'espace NMF
# H (r × p) : profils des composantes (contribution des variables)

W <- basis(nmf_model)    # individus
H <- coef(nmf_model)     # variables

colnames(W) <- paste0("NMF", 1:r_optimal)
rownames(H) <- paste0("NMF", 1:r_optimal)
colnames(H) <- nmf_vars

cat("W (individus) :", dim(W), "\n")
cat("H (variables) :", dim(H), "\n")
```

```{r}
# ── Interprétation des composantes : profils variables ───────────────────────
# Heatmap de H : quelles variables contribuent à chaque composante ?

H_df <- as.data.frame(t(H))
H_df$variable <- rownames(H_df)
H_long <- tidyr::pivot_longer(H_df, -variable,
                               names_to = "composante",
                               values_to = "poids")

ggplot(H_long, aes(x = composante, y = variable, fill = poids)) +
  geom_tile(color = "white") +
  geom_text(aes(label = round(poids, 3)), size = 3) +
  scale_fill_gradient(low = "white", high = "#457B9D") +
  labs(title = "NMF — Profils des composantes (matrice H)",
       subtitle = "Plus le poids est élevé, plus la variable contribue à la composante",
       x = "Composante", y = "Variable", fill = "Poids") +
  theme_minimal()


subgenres <- data %>%
  dplyr::select(all_of(nmf_vars), playlist_subgenre) %>%
  na.omit() %>%
  distinct(across(all_of(nmf_vars)), .keep_all = TRUE) %>%
  pull(playlist_subgenre)

cat("Nb subgenres :", length(subgenres), "\n")
cat("Nb lignes W :", nrow(W), "\n")
```
NMF1 — "Musique acoustique et calme"

Dominé par acousticness et duration_ms
Faible energy et loudness
→ Profil typique : ballades, folk, musique live, r&b acoustique

NMF2 — "Musique électronique/dansante"

Dominé par energy, loudness, tempo
Faible acousticness
→ Profil typique : EDM, electro house, pop dansante

NMF3 — "Musique vocale/rap"

Dominé par speechiness et danceability
→ Profil typique : rap, hip-hop, spoken word

```{r}
# ── Visualisation des individus (W) colorés par playlist_subgenre ────────────
# On projette sur les 2 premières composantes NMF



df_W <- as.data.frame(W)
df_W$subgenre <- subgenres

ggplot(df_W, aes(x = NMF1, y = NMF2, color = subgenre)) +
  geom_point(alpha = 0.4, size = 0.8) +
  labs(title = "NMF — Projection des individus (NMF1 vs NMF2)",
       subtitle = paste("r =", r_optimal, "composantes"),
       x = "Composante NMF1", y = "Composante NMF2",
       color = "Sous-genre") +
  theme_minimal() +
  guides(color = guide_legend(override.aes = list(size = 3, alpha = 1)))
```

```{r}
df_W$composante_dominante <- apply(W, 1, which.max)
df_W$composante_dominante <- paste0("NMF", df_W$composante_dominante)
# Ajouter la popularité à df_W
popularite <- data %>%
  dplyr::select(dplyr::all_of(nmf_vars), track_popularity) %>%
  na.omit() %>%
  dplyr::distinct(dplyr::across(dplyr::all_of(nmf_vars)), .keep_all = TRUE) %>%
  dplyr::pull(track_popularity)

df_W$popularite <- popularite

# Popularité moyenne par composante dominante
df_W %>%
  group_by(composante_dominante) %>%
  summarise(popularite_moy = mean(popularite, na.rm = TRUE), n = n())
```
NMF1 — "Acoustique/calme" est le plus populaire (42.6)

Paradoxalement, c'est le profil le moins représenté (4 935 morceaux) mais le plus populaire en moyenne
Suggère que les morceaux acoustiques/émotionnels ont une forte popularité unitaire sur Spotify (cela peut être dû à une quantité moindre d'artistes amateur : c'est un genre de musique qui est majoritairement fait par des artistes déjà populairements établis)


NMF2 — "Électronique/dansant" est le moins populaire (37.3)

Profil dominant du dataset (12 549 morceaux, presque la moitié)
La surreprésentation EDM/electro dans les playlists ne se traduit pas en popularité individuelle élevée, cela peut être dû à une quantité importante d'artistes amateurs


NMF3 — "Vocal/rap" est intermédiaire (40.1)

10 144 morceaux, popularité proche de la moyenne globale du dataset (~42)

## avec la popularité > X : on enlève les artistes très amateurs

```{r}
# ── NMF : Analyse complète ────────────────────────────────────────────────────

library(tidyr)
popularité_mini=90

# ── 1. Heatmap de la matrice H (profils des composantes) ─────────────────────
H_df <- as.data.frame(t(H))
H_df$variable <- rownames(H_df)
H_long <- pivot_longer(H_df, -variable,
                       names_to  = "composante",
                       values_to = "poids")

ggplot(H_long, aes(x = composante, y = variable, fill = poids)) +
  geom_tile(color = "white") +
  geom_text(aes(label = round(poids, 3)), size = 3) +
  scale_fill_gradient(low = "white", high = "#457B9D") +
  labs(title    = "NMF — Profils des composantes (matrice H)",
       subtitle = "Plus le poids est élevé, plus la variable contribue à la composante",
       x = "Composante", y = "Variable", fill = "Poids") +
  theme_minimal()

# ── 2. Composante dominante par morceau ──────────────────────────────────────
df_W$composante_dominante <- paste0("NMF", apply(W, 1, which.max))

# ── 3. Récupérer la popularité (distinct sur nmf_vars) ───────────────────────
popularite <- data %>%
  dplyr::select(dplyr::all_of(nmf_vars), track_popularity) %>%
  na.omit() %>%
  dplyr::distinct(dplyr::across(dplyr::all_of(nmf_vars)), .keep_all = TRUE) %>%
  dplyr::pull(track_popularity)

df_W$popularite <- popularite

# ── 4. Tableau popularité moyenne (popularité > 0 uniquement) ────────────────
pop_summary <- df_W %>%
  filter(popularite >= popularité_mini) %>%
  group_by(composante_dominante) %>%
  summarise(
    popularite_moy = round(mean(popularite, na.rm = TRUE), 2),
    n_total        = n()
  )

print(pop_summary)

# ── 5. Boxplot popularité par composante (popularité > 0) ────────────────────
df_W %>%
  filter(popularite > 0) %>%
  ggplot(aes(x = composante_dominante, y = popularite,
             fill = composante_dominante)) +
  geom_boxplot(alpha = 0.7, outlier.alpha = 0.2) +
  stat_summary(fun = mean, geom = "point",
               shape = 18, size = 3, color = "black") +  # point = moyenne
  labs(title    = "Popularité par profil NMF dominant (morceaux populaires uniquement)",
       subtitle = "Morceaux avec popularité > 0 | ◆ = moyenne",
       x = "Composante NMF", y = "Popularité") +
  theme_minimal() +
  theme(legend.position = "none")
```

```{r}

```

```{r}

```

```{r}

```

```{r}

```

```{r}

```