---
title: "Analyse du jeu de données '30000 Spotify Songs'"
author: "Aurore, Yann, Ayman, Nhan"
date: "2026-05-06"
output:
  pdf_document: default
    latex_engine: xelatex
  html_document: default
---

Jeu de données "30000 Spotify Songs" disponible sur KAGGLE : <https://www.kaggle.com/datasets/joebeachcapital/30000-spotify-songs>.

```{r, include=FALSE}
library(ggplot2)
library(tidyverse)
library(gridExtra)
library(GGally)
library(plotly)
library(corrplot)
library(reshape2)
library(FactoMineR) 
library(factoextra)
library(glmnet) 
library(ggfortify)
library(pROC)
library(ROCR)
library(dplyr)
library(MASS)
```

# Import des données et pré-traitement

## Import du jeu de données complet initial
```{r, include=FALSE}
# import
data_init <- read.csv("Data.csv")
data <- data_init #copie
```

```{r, echo=FALSE}
# Exploration rapide
str(data) # structure et types
head(data) # 6 premières lignes
```

```{r, echo=FALSE}
cat("dimensions : ")
dim(data)        # nb lignes × colonnes
cat("---\n")
cat("variables : ")
colnames(data)   # noms des colonnes
```

```{r}
# Résumé de toutes les variables
summary(data)
```
Individus : morceaux. 
Nombre d'individus : 32 833.

### Variables et leurs types

Variables enregistrées : 23.

Type des variables en l'état initial :
  Variables qualitatives : "track_id", "track_name", "track_artist", "track_album_id", "track_album_name", "track_album_release_date", "playlist_name", "playlist_id", "playlist_genre", "playlist_subgenre".
  Variables quantitatives : "track_popularity", "danceability", "energy", "key", "loudness", "mode", "speechiness", "acousticness", "instrumentalness", "liveness", "valence", "tempo", "duration_ms".

Premières transformations des variables :
- La variable "mode" doit plutôt être interprétée par le logiciel comme une variable qualitative à deux modalités ;
- Même chose pour la variable "key", qui aura 13 modalités (12 clés qui vont de 0 à 11 et -1 lorsqu'aucune clé n'est détectée sur le morceau ;
- La variable "playlist_genre" ne compte que six modalité donc elle peut également être mise en facteur.

```{r, echo=FALSE}
# Mode
cat("\nRépartition originale des modes :\n")
table(data$mode, useNA = "ifany") # on regarde quelle est la répartition des modalités
data$mode <- factor(data$mode, levels=c("0","1")) # tonalité : 1=majeur, 0=mineur
cat("\nRépartition des modes après la mise en facteurs :\n")
table(data$mode, useNA = "ifany") # on vérifie que la répartition des modalités se soit faite correctement

# Key
cat("\nRépartition originale des clés :\n")
table(data$key, useNA = "ifany")
data$key <- factor(data$key, levels=c("-1","0","1","2","3","4","5","6","7","8","9","10","11"))
cat("\nRépartition des clés après la mise en facteurs :\n")
table(data$key, useNA = "ifany")

# Playlist_genre
cat("\nRépartition originale des genres :\n")
table(data$playlist_genre, useNA = "ifany")
data$playlist_genre <- factor(data$playlist_genre, levels=c("pop","rap","edm","rock","latin","r&b"))
cat("\nRépartition des genres après la mise en facteurs :\n")
table(data$playlist_genre, useNA = "ifany")
```
Variable "instrumentalness" :

" Instrumentalness : Predicts whether a track contains no vocals. "Ooh" and "aah" sounds are treated as instrumental in this context. Rap or spoken word tracks are clearly "vocal". The closer the instrumentalness value is to 1.0, the greater likelihood the track contains no vocal content. Values above 0.5 are intended to represent instrumental tracks, but confidence is higher as the value approaches 1.0." (sur KAGGLE)

```{r}
# Transformation de la variable instrumentalness
data$instrumentalness_quali <- ifelse(data$instrumentalness <= 0.5, 0, 1)
data$instrumentalness_quali <- factor(data$instrumentalness_quali,
                                      levels = c(0, 1),
                                      labels = c("faible", "élevée"))
```

```{r, echo=FLASE}
str(data)
cat("\n-------------------------------------------------------\n\n")
summary(data)
```
Variable "track_album_release_date" :

```{r}
# Transformation de la variable track_album_release_date sur une copie du jeu de données

data_modified <- data
head(data_modified, n=c(20))

# Création d'une variable pour l'année et une variable pour le mois
data_modified$track_album_release_year <- as.factor(substr(data_modified$track_album_release_date, 1, 4))
data_modified$track_album_release_month <- ifelse(nchar(data_modified$track_album_release_date) >= 7, as.numeric(substr(data$track_album_release_date, 6, 7)), NA)
data_modified$track_album_release_month <- factor(substr(data_modified$track_album_release_date, 6, 7), levels=c("01","02","03","04","05","06","07","08","09","10","11","12"), labels=c("January", "February", "March", "April", "May", "June", "July", "August", "September", "October", "November", "December"))

# Retrait de la variable track_album_release_date
col_idx = which(names(data_modified) == "track_album_release_date")
data_modified <- data_modified[, -col_idx]
cat('Retrait de la colonne n°', col_idx)

# Vérification
head(data_modified, n=c(20))
```
```{r, include=FALSE}
# Application de la transformation au jeu de données
#data <- data_modified
```




### Valeurs manquantes et doublons

D'après les informations données sur le jeu de données, la variable "key" peut prendre la valeur -1 lorsque la clé du morceau n'a pas été détectée. Cependant, on voit qu'en pratique elle ne prend jamais la valeur -1 donc cela ne posera pas de problème lors de la détection de données manquantes dans le jeu de données.
```{r, echo=FALSE}
# Valeurs manquantes

cat('Données manquantes (total) : \n')
sum(is.na(data))
cat("---\n")

cat('Données manquantes dans chaque colonne (variable) : \n')
colSums(is.na(data))
cat("---\n")

cat("Données manquantes dans chaque ligne (chanson) où c'est > 0 : \n")
row_missing_value = rowSums(is.na(data)) #nb de missing values dans chaque ligne
cat(row_missing_value[row_missing_value != 0])
cat('\nNuméro de ligne associé : \n')
row_idx_na <- which(row_missing_value > 0) # indices des lignes avec des NA
row_idx_na
```

On observe 15 valeurs manquantes : 5 pour la variable track_name, 5 pour track_artist et 5 pour track_album_name. De plus elles sont concentrées sur 5 individus seulement qui possèdent à chaque fois 3 valeurs manquantes. Les voici :

```{r, echo=FALSE}
# Affichage des lignes qui contiennent des valeurs manquantes
data[c(8152, 9283, 9284, 19569, 19812), ]
```

On décide de supprimer les 5 lignes (individus) qui contiennent des valeurs manquantes car ce chiffre nous semble dérisoire dans un jeu à plus de 30000 individus. De plus, on ne connaît pas le nom de ces 5 morceaux.

Doublons sur les track_id et track_name : cela est dû au fait que les morceaux sont présents dans plusieurs playlists par exemple.

On ne va donc pas supprimer ces doublons pour toutes les analyses. Par contre pour des analyses portant sur les morceaux directement on supprimera les doublons pour que chaque morceau ait le même poids.

```{r, echo=FALSE}
n_avant <- nrow(data)
data <- na.omit(data)
n_apres <- nrow(data)
n_supprimes <- n_avant - n_apres

cat("Lignes supprimées (NA) :", n_supprimes, "\n")
cat("Lignes restantes :", n_apres, "\n")
```

Qualité du jeu de données : Il y a extrêmement peu de valeurs manquantes. En revanche, les méthodes pour calculer les variables telles que ... (à finir/détailler)



# Analyse unidimentionnelle

## Variables quantitatives
```{r}
# Création d'un jeu de données data_quanti avec les variables quantitatives seulement

quantit <- c('track_popularity','danceability','energy','loudness', 'speechiness','acousticness', 'liveness','valence','tempo','duration_ms')
data_quanti <- data[,quantit]
cat("dimensions de data_quanti : ")
dim(data_quanti)
head(data_quanti)
```

```{r, echo=FALSE}
for (var in quantit) {
  
  x <- data[[var]]
  
  # Diviser la fenêtre graphique en 1 ligne, 2 colonnes
  par(mfrow = c(1, 2), oma = c(0, 0, 3, 0))  # oma = marge pour titre global
  
  # Histogramme + densité
  hist(x,
       breaks = 40,
       main = "Distribution",
       xlab = var,
       col  = "steelblue",
       freq = FALSE)
  
  lines(density(x), col = "red")
  
  # Boxplot
  boxplot(x,
          main = "Boxplot",
          ylab = var)
  
  # Titre global pour les deux graphes
  mtext(paste("Variable :", var), outer = TRUE, cex = 1.5)
  
}
```

```{r, echo=FALSE}
# Chunk pour tester des transformations
var = "acousticness" # choisir la variable à transformer


# Diviser la fenêtre graphique en 1 ligne, 2 colonnes
par(mfrow = c(1, 3), oma = c(0, 0, 3, 0))  # oma = marge pour titre global

x1 <- data[[var]]
# Histogramme + densité
hist(x1,
     breaks = 40,
     main = "Distribution",
     xlab = var,
     col  = "steelblue",
     freq = FALSE)
lines(density(x1), col = "black")

x2 <- sqrt(x1)
# Histogramme + densité
hist(x2,
     breaks = 40,
     main = "Distribution de sqrt",
     xlab = var,
     col  = "purple",
     freq = FALSE)

x3 <- log(x1)
# Histogramme + densité
hist(x3,
     breaks = 40,
     main = "Distribution du log",
     xlab = var,
     col  = "magenta",
     freq = FALSE)

# Titre global pour les deux graphes
mtext(paste("Variable :", var), outer = TRUE, cex = 1.5)

```

## Variables qualitatives
```{r, echo=FALSE}
# Création d'un jeu de données data_quali avec les variables qualitatives seulement


qualit <- c("playlist_genre", "playlist_subgenre", "mode", "key","instrumentalness_quali")
data_quali <- data[,qualit]
cat("dimensions de data_quali : ")
dim(data_quali)
head(data_quali)
```

```{r, echo=FALSE}
for (var in qualit) {
  
  x <- as.factor(data[[var]])
  
  effectifs <- sort(table(x), decreasing = TRUE)
  freq <- round(prop.table(effectifs), 3)
  
  par(mfrow = c(1,2), mar = c(8,4,4,2))
  
  barplot(effectifs,
          main = paste("Effectifs -", var),
          col = "steelblue",
          las = 2,
          cex.names = 0.8)
  
  pie(effectifs,
      main = paste("Répartition -", var),
      col = rainbow(length(effectifs)))
  
}
```


```{r, echo=FALSE}
for (var in qualit) {
    
  x <- as.factor(data[[var]])
  
  effectifs <- sort(table(x), decreasing = TRUE)
  freq <- round(prop.table(effectifs), 3)
  cat("\n========================================\n")
  cat("Variable :", var, "\n")
  cat("========================================\n\n")
  resultat <- data.frame(
    Modalite = names(effectifs),
    Effectif = as.vector(effectifs),
    Frequence = as.vector(freq)
  )
  
  # TEXTE (tableau lisible)
  print(resultat)
}
```
```{r, echo=FALSE}
#qualit2 <- c("track_name", "track_artist", "track_album_name", "track_album_release_date", "playlist_name", "playlist_subgenre")
qualit2 <- c("track_name", "track_artist", "track_album_name", "track_album_release_date", "playlist_name", "playlist_genre", "playlist_subgenre")
data_quali2 <- data[,qualit2]
cat("dimensions de data_quali2 : ")
dim(data_quali2)
head(data_quali2)
```

```{r, echo=FALSE}
for (var in qualit2) {
  x <- as.factor(data[[var]])
  effectifs <- table(x)
  freq <- prop.table(effectifs)
  
  # Prendre le min entre 10 et le nb de modalités disponibles
  n_top <- min(10, length(effectifs))
  
  top_eff  <- sort(effectifs, decreasing = TRUE)[1:n_top]
  top_freq <- freq[names(top_eff)]
  top_freq <- top_freq[top_freq > 0]
  top_eff  <- top_eff[names(top_eff) %in% names(top_freq)]
  
  par(mfrow = c(1, 2), oma = c(0, 0, 3, 0))
  
  barplot(top_eff,
          main = paste("Top", n_top, "modalités"),
          col  = "steelblue",
          las  = 2,
          ylab = "Effectifs")
  
  pie(top_freq,
      main = paste("Top", n_top, "(", round(sum(top_freq)*100, 1), "% du total)"),
      col  = rainbow(length(top_freq)))
  
  mtext(paste("Variable :", var, "—", nlevels(x), "modalités uniques"),
        outer = TRUE, cex = 1.2)
}
```

```{r,echo=FALSE}
for (var in qualit2) {
  
  x <- as.factor(data[[var]])
  effectifs <- table(x)
  freq <- prop.table(effectifs)   # fréquences sur TOUT le dataset
  
  cat("\n========================================\n")
  cat("Variable :", var, "\n")
  cat("Nb modalités uniques :", nlevels(x), "\n")
  cat("========================================\n\n")
  
  top10_eff  <- sort(effectifs, decreasing = TRUE)[1:10]
  top10_freq <- freq[names(top10_eff)]   # récupérer les bonnes fréquences
  
  print(top10_eff)
  print(round(top10_freq, 4))
}
```
# Analyse bidimentionnelle

## QxQ

Régressions linéaires :

```{r, echo=FALSE}
for (i in 1:(length(quantit) - 1)) {
  for (j in (i + 1):length(quantit)) {
    
    var_x <- quantit[i]
    var_y <- quantit[j]
    
    x <- data[[var_x]]
    y <- data[[var_y]]
    
    # Graphique
    plot(x, y,
         xlab = var_x,
         ylab = var_y,
         main = paste(var_x, "vs", var_y),
         pch  = 19,
         col  = adjustcolor("steelblue", alpha.f = 0.3))
    abline(lm(y ~ x), col = "red", lwd = 2)
    
    # Corrélation + régression
    cat("\n========================================\n")
    cat(var_x, "vs", var_y, "\n")
    cat("========================================\n")
    cat("Corrélation de Pearson :", round(cor(x, y), 4), "\n\n")
    print(summary(lm(y ~ x)))
  }
}
```

```{r}
mat_cor <- cor(data[, quantit], use = "complete.obs")
corrplot(mat_cor, method = "color", type = "upper", tl.cex = 0.8, addCoef.col = "black", number.cex = 0.7)
```
Corrélation négative forte entre 'energy' et 'acousticness'.
Corrélation positive forte entre 'energy' et 'loudness'.
'acousticness' et 'loudness' sont corrélées négativement.

## QxC
```{r}
quantit <- c('track_popularity','danceability','energy','loudness',
             'speechiness','acousticness',
             'liveness','valence','tempo','duration_ms')
for (var_c in qualit) {
  for (var_q in quantit) {
    
    x <- as.factor(data[[var_c]])
    y <- data[[var_q]]
    
    n_mod <- nlevels(x)
    
    cat("\n========================================\n")
    cat(var_q, "selon", var_c, "\n")
    cat("Nb modalités :", n_mod, "\n")
    cat("========================================\n")
    
    # Stats par groupe (top 10 si trop de modalités)
    eff <- tapply(y, x, mean, na.rm = TRUE)
    eff_sorted <- sort(eff, decreasing = TRUE)
    top_n <- min(10, n_mod)
    top_groupes <- names(eff_sorted)[1:top_n]
    
    # Filtrer les données sur le top N
    mask <- data[[var_c]] %in% top_groupes
    x_top <- as.factor(data[[var_c]][mask])
    y_top <- y[mask]
    
    # Graphique
    par(mfrow = c(1, 2), oma = c(0, 0, 3, 0))
    
    # Boxplot
    boxplot(y_top ~ x_top,
            main    = paste("Top", top_n, "groupes"),
            ylab    = var_q,
            col     = rainbow(top_n),
            las     = 2,
            outline = FALSE)   # cacher les outliers pour la lisibilité
    
    # Barplot des moyennes
    moyennes <- tapply(y_top, x_top, mean, na.rm = TRUE)
    barplot(sort(moyennes, decreasing = TRUE),
            main = "Moyenne par groupe",
            col  = "steelblue",
            las  = 2,
            ylab = paste("Moyenne", var_q))
    
    mtext(paste(var_q, "×", var_c), outer = TRUE, cex = 1.2)
    
    # Test statistique
    if (n_mod <= 2) {
      # T-test si 2 groupes
      cat("Test t :\n")
      print(t.test(y ~ x))
    } else {
      # ANOVA sinon
      cat("ANOVA :\n")
      print(summary(aov(y_top ~ x_top)))
    }
  }
}
```

```{r}
qualit <- c("playlist_genre", "playlist_subgenre", "mode", "key","instrumentalness_quali")
library(corrplot)

# Matrices résultats
mat_pval  <- matrix(NA, nrow = length(quantit), ncol = length(qualit),
                    dimnames = list(quantit, qualit))
mat_eta2  <- matrix(NA, nrow = length(quantit), ncol = length(qualit),
                    dimnames = list(quantit, qualit))

for (var_c in qualit) {
  for (var_q in quantit) {
    
    x <- as.factor(data[[var_c]])
    y <- data[[var_q]]
    
    mod       <- aov(y ~ x)
    s         <- summary(mod)[[1]]
    
    p_val     <- s["x", "Pr(>F)"]
    ss_effect <- s["x",        "Sum Sq"]
    ss_total  <- sum(s[,       "Sum Sq"])
    eta2      <- ss_effect / ss_total
    
    mat_pval[var_q, var_c] <- p_val
    mat_eta2[var_q, var_c] <- eta2
  }
}

mat_eta2_plot  <- mat_eta2
mat_pval_plot  <- mat_pval

mat_eta2_plot[is.na(mat_eta2_plot)]   <- 0

mat_pval_plot <- mat_pval
mat_pval_plot[mat_pval_plot == 0] <- 10**(-321)


# Heatmap eta² (force de l'association)
corrplot(mat_eta2_plot,
         is.corr  = FALSE,
         method   = "color",
         col      = colorRampPalette(c("white", "steelblue", "darkblue"))(100),
         addCoef.col = "black",
         number.cex  = 0.7,
         tl.cex      = 0.8,
         title       = "Eta² (force d'association Q×C)",
         mar         = c(0, 0, 2, 0))

# Heatmap p-valeurs (significativité)
corrplot(-log10(mat_pval_plot),   # -log10 pour mieux voir les petites p-valeurs
         is.corr  = FALSE,
         method   = "color",
         col      = colorRampPalette(c("white", "coral", "darkred"))(100),
         addCoef.col = "black",
         number.cex  = 0.7,
         tl.cex      = 0.8,
         title       = "−log10(p-valeur) ANOVA Q×C",
         mar         = c(0, 0, 2, 0))
```

```{r}
results <- data.frame()

for (i in 1:(ncol(data_quanti) - 1)) {
  for (j in (i + 1):ncol(data_quanti)) {
    test <- chisq.test(table(data_quanti[[i]], data_quanti[[j]]))
    
    results <- rbind(results, data.frame(
      var1    = names(data_quanti)[i],
      var2    = names(data_quanti)[j],
      chi_sq  = round(test$statistic, 3),
      p_value = test$p.value
    ))
  }
}
print(results)
```

## Evolutions temporelles


```{r}

```

```{r}

```

```{r}

```


## ACP

Maintenant on va essayer d'expliquer la variable track_popularity qui ne semble pas directement corrélée à une variable en particulier.





#NHAN

```{r}
num_df <- data %>% dplyr :: select(where(is.numeric)) %>% na.omit() %>% distinct()
```

```{r}
summary(num_df)
```

```{r}
cat_df <- df %>% dplyr :: select(!where(is.numeric)) %>% na.omit() 
```

```{r}
summary(cat_df)
```

```{r}
library(moments)
for (col in names(num_df)) {
  skewness_value <- skewness(num_df[[col]], na.rm = TRUE)
  cat("Skewness of", col, ":", skewness_value, "\n")
}
```

```{r}
sum(num_df$instrumentalness == 0)
```

```{r}
cat_df$bool_instrumentalness <- ifelse(df$instrumentalness == 0, "Zero", "Non-Zero")
```

```{r}
ggplot(cat_df, aes(x = bool_instrumentalness)) +
    geom_bar(fill = "steelblue") +
    labs(x = col, y = "Count",
         title = "Distribution of Instrumentalness" ) +
    theme_minimal() +
    theme(axis.text.x = element_text(angle = 45, hjust = 1))
```

```{r}
num_df$sqrt_speechiness <- sqrt(num_df$speechiness)
num_df$sqrt_acousticness <- sqrt(num_df$acousticness)
num_df$sqrt_duration_ms <- sqrt(num_df$duration_ms)
num_df$log_liveness <- log(num_df$liveness + 1)
num_df$cqrt_loudness <- sign(num_df$loudness) * abs(num_df$loudness)^(1/3)
num_df %>% dplyr :: select(-c(speechiness, acousticness, duration_ms, liveness, instrumentalness,loudness)) -> num_df

```

```{r}
num_df$log_instrumentalness
```

```{r}
for (col in names(num_df)) {
  p <- ggplot(num_df, aes(x = num_df[[col]])) +
    geom_histogram(bins = 50,fill = "steelblue",color = "black") +
    theme_minimal() +
    labs(title = col, x = col, y = "Frequency")
    print(p)
}
```

```{r}
results <- data.frame()

for (i in 1:(ncol(cat_df) - 1)) {
  for (j in (i + 1):ncol(cat_df)) {
    test <- chisq.test(table(cat_df[[i]], cat_df[[j]]))
    
    results <- rbind(results, data.frame(
      var1    = names(cat_df)[i],
      var2    = names(cat_df)[j],
      chi_sq  = round(test$statistic, 3),
      p_value = test$p.value
    ))
  }
}
print(results)
```

```{r}
df.acp <- PCA(num_df,scale.unit = TRUE)
```

```{r}
fviz_pca_var(df.acp, col.var = "contrib",gradient.cols = c("#00AFBB", "#E7B800", "#FC4E07"),repel = TRUE)
```

```{r}
fviz_pca_var(df.acp, col.var = "contrib",gradient.cols = c("#00AFBB", "#E7B800", "#FC4E07"),axes= c(3,4),repel = TRUE)
```

```{r}
fviz_pca_ind(df.acp,col.ind = "cos2",label='none',gradient.cols = c("#00AFBB", "#E7B800", "#FC4E07"),pointsize = 0.5)
```

```{r}
fviz_pca_ind(df.acp,col.ind = "cos2",label='none',gradient.cols = c("#00AFBB", "#E7B800", "#FC4E07"),pointsize = 0.5,axes = c(3,4))
```

```{r}
fviz_eig(df.acp)
```

```{r}
genre_num_df <- df %>% dplyr :: select(playlist_genre, where(is.numeric)) %>% na.omit()
genre_num_df$playlist_genre <- as.factor(genre_num_df$playlist_genre)
df.lda <- lda(playlist_genre ~ ., data = genre_num_df)
df.lda.pred <- predict(df.lda)
```

```{r}
fviz_pca_ind(df.acp, col.ind = df.lda.pred$class,label='none',pointsize = 0.5)
```

```{r}
fviz_pca_ind(df.acp, col.ind = df$playlist_genre,label='none',pointsize = 0.5)
```

```{r}
nlevels(df$playlist_subgenre)
```

```{r}
table(cat_df)
```

```{r}
df.mca <- MCA(cat_df, graph = TRUE)
print(df.mca)
```

```{r}
df.mca$eig
```

```{r}
fviz_screeplot(df.mca, addlabels = FALSE,ncp = 36)
```

```{r}
fviz_mca_biplot(df.mca, label = "none", ggtheme = theme_minimal())
```

```{r}
fviz_mca_var(df.mca, col.var = "cos2", gradient.cols = c("#00AFBB", "#E7B800", "#FC4E07"), repel = TRUE)
```

```{r}
fviz_mca_ind(df.mca, col.ind = "cos2", label = "none", pointsize = 0.5, ggtheme = theme_minimal())
```

#NMF
```{r}
library(NMF)
# ── Préparation des données ───────────────────────────────────────────────────
# NMF requiert des valeurs strictly positives
# On sélectionne les variables quantitatives pertinentes
# et on gère loudness qui est négatif

nmf_vars <- c('danceability','energy','loudness','speechiness',
              'acousticness','liveness','valence','tempo','duration_ms')
data_nmf <- data %>%
  dplyr::select(all_of(nmf_vars)) %>%
  distinct() %>%
  na.omit()

# Normalisation Min-Max → valeurs dans [0, 1]
# (obligatoire pour NMF : toutes valeurs >= 0)
min_max_scale <- function(x) (x - min(x)) / (max(x) - min(x))
data_nmf_scaled <- as.matrix(apply(data_nmf, 2, min_max_scale))

# Petite valeur epsilon pour éviter les zéros stricts
data_nmf_scaled[data_nmf_scaled == 0] <- 1e-10

cat("Dimensions :", dim(data_nmf_scaled), "\n")
cat("Min :", min(data_nmf_scaled), "| Max :", max(data_nmf_scaled), "\n")
```

```{r}
# ── Choix du nombre de composantes (rank) ────────────────────────────────────
# On teste r = 2 à 6 et on regarde la reconstruction error + cophenetic score

set.seed(42)
n_nmf <- 5000
idx_nmf <- sample(nrow(data_nmf_scaled), n_nmf)
data_nmf_scaled_sub <- data_nmf_scaled[idx_nmf, ]

nmf_estim <- NMF::nmf(data_nmf_scaled_sub, rank = 2:6,
                      method = "brunet",
                      nrun = 10,
                      .options = "v")
```

```{r}
plot(nmf_estim)
```

```{r}
summary(nmf_estim)
```

Bien que r=3 présente un Cophenetic légèrement supérieur, r=4 a été retenu car chaque composante présente une variable clairement dominante, rendant les profils musicalement interprétables.
```{r}
# ── Ajustement du modèle final ────────────────────────────────────────────────
# Choisir r d'après le graphique ci-dessus :
# - Cophenetic coefficient : chercher le coude / la chute
# - Reconstruction error  : décroît avec r, chercher le coude

r_optimal <- 4   # à ajuster d'après le graphique

set.seed(42)
nmf_model <- NMF::nmf(data_nmf_scaled, rank = r_optimal,
                      method = "brunet",
                      nrun = 30)

cat("Erreur de reconstruction :", nmf_model@residuals, "\n")
```

```{r}
# ── Extraction des matrices W et H ───────────────────────────────────────────
# W (n × r) : coordonnées des individus dans l'espace NMF
# H (r × p) : profils des composantes (contribution des variables)

W <- basis(nmf_model)    # individus
H <- coef(nmf_model)     # variables

colnames(W) <- paste0("NMF", 1:r_optimal)
rownames(H) <- paste0("NMF", 1:r_optimal)
colnames(H) <- nmf_vars

cat("W (individus) :", dim(W), "\n")
cat("H (variables) :", dim(H), "\n")
```

```{r}
# ── Interprétation des composantes : profils variables ───────────────────────
# Heatmap de H : quelles variables contribuent à chaque composante ?

H_df <- as.data.frame(t(H))
H_df$variable <- rownames(H_df)
H_long <- tidyr::pivot_longer(H_df, -variable,
                               names_to = "composante",
                               values_to = "poids")

ggplot(H_long, aes(x = composante, y = variable, fill = poids)) +
  geom_tile(color = "white") +
  geom_text(aes(label = round(poids, 3)), size = 3) +
  scale_fill_gradient(low = "white", high = "#457B9D") +
  labs(title = "NMF — Profils des composantes (matrice H)",
       subtitle = "Plus le poids est élevé, plus la variable contribue à la composante",
       x = "Composante", y = "Variable", fill = "Poids") +
  theme_minimal()


subgenres <- data %>%
  dplyr::select(all_of(nmf_vars), playlist_subgenre) %>%
  na.omit() %>%
  distinct(across(all_of(nmf_vars)), .keep_all = TRUE) %>%
  pull(playlist_subgenre)

cat("Nb subgenres :", length(subgenres), "\n")
cat("Nb lignes W :", nrow(W), "\n")
```


```{r}
# ── Visualisation des individus (W) colorés par playlist_subgenre ────────────
# On projette sur les 2 premières composantes NMF



df_W <- as.data.frame(W)
df_W$subgenre <- subgenres

ggplot(df_W, aes(x = NMF1, y = NMF2, color = subgenre)) +
  geom_point(alpha = 0.4, size = 0.8) +
  labs(title = "NMF — Projection des individus (NMF1 vs NMF2)",
       subtitle = paste("r =", r_optimal, "composantes"),
       x = "Composante NMF1", y = "Composante NMF2",
       color = "Sous-genre") +
  theme_minimal() +
  guides(color = guide_legend(override.aes = list(size = 3, alpha = 1)))
```

```{r}
# Popularité par profil pour différents seuils
seuils <- c(0, 20, 40, 60, 80)

map_dfr(seuils, function(s) {
  df_W %>%
    filter(popularite >= s) %>%
    group_by(composante_dominante) %>%
    summarise(
      popularite_moy = round(mean(popularite, na.rm = TRUE), 1),
      n              = n(),
      .groups        = "drop"
    ) %>%
    mutate(seuil = paste0("pop >= ", s))
}) %>%
  group_by(seuil) %>%
  mutate(valeur_normalisee = (popularite_moy - min(popularite_moy)) / 
                             (max(popularite_moy) - min(popularite_moy))) %>%
  ungroup() %>%
  ggplot(aes(x = composante_dominante, y = seuil, fill = valeur_normalisee)) +
  geom_tile(color = "white") +
  geom_text(aes(label = paste0(popularite_moy, "\n(n=", n, ")")), size = 3) +
  scale_fill_gradient(low = "white", high = "#E63946") +
  scale_y_discrete(limits = paste0("pop >= ", rev(seuils))) +
  labs(title    = "Popularité moyenne par profil NMF selon le seuil de filtrage",
       x = "Profil NMF", y = "Seuil de popularité", fill = "Valeur relative") +
  theme_minimal()
```


## avec la popularité > X : on enlève les artistes très amateurs

```{r}
# ── NMF : Analyse complète ────────────────────────────────────────────────────

library(tidyr)
popularité_mini=90

# ── 1. Heatmap de la matrice H (profils des composantes) ─────────────────────
H_df <- as.data.frame(t(H))
H_df$variable <- rownames(H_df)
H_long <- pivot_longer(H_df, -variable,
                       names_to  = "composante",
                       values_to = "poids")

ggplot(H_long, aes(x = composante, y = variable, fill = poids)) +
  geom_tile(color = "white") +
  geom_text(aes(label = round(poids, 3)), size = 3) +
  scale_fill_gradient(low = "white", high = "#457B9D") +
  labs(title    = "NMF — Profils des composantes",
       x = "Composante", y = "Variable", fill = "Poids") +
  theme_minimal()

# ── 2. Composante dominante par morceau ──────────────────────────────────────
df_W$composante_dominante <- paste0("NMF", apply(W, 1, which.max))

# ── 3. Récupérer la popularité (distinct sur nmf_vars) ───────────────────────
popularite <- data %>%
  dplyr::select(dplyr::all_of(nmf_vars), track_popularity) %>%
  na.omit() %>%
  dplyr::distinct(dplyr::across(dplyr::all_of(nmf_vars)), .keep_all = TRUE) %>%
  dplyr::pull(track_popularity)

df_W$popularite <- popularite

# ── 4. Tableau popularité moyenne (popularité > 0 uniquement) ────────────────
pop_summary <- df_W %>%
  filter(popularite >= popularité_mini) %>%
  group_by(composante_dominante) %>%
  summarise(
    popularite_moy = round(mean(popularite, na.rm = TRUE), 2),
    n_total        = n()
  )

print(pop_summary)

# ── 5. Boxplot popularité par composante (popularité > 0) ────────────────────
df_W %>%
  filter(popularite > 0) %>%
  ggplot(aes(x = composante_dominante, y = popularite,
             fill = composante_dominante)) +
  geom_boxplot(alpha = 0.7, outlier.alpha = 0.2) +
  stat_summary(fun = mean, geom = "point",
               shape = 18, size = 3, color = "black") +  # point = moyenne
  labs(title    = "Popularité par profil NMF dominant (morceaux populaires uniquement)",
       subtitle = "Morceaux avec popularité > 0 | ◆ = moyenne",
       x = "Composante NMF", y = "Popularité") +
  theme_minimal() +
  theme(legend.position = "none")
```
 Visaltisation des valeurs moyennes des composantes
```{r}
data %>%
  dplyr::select(dplyr::all_of(nmf_vars)) %>%
  na.omit() %>%
  dplyr::distinct(dplyr::across(dplyr::all_of(nmf_vars)), .keep_all = TRUE) %>%
  mutate(composante = df_W$composante_dominante) %>%
  group_by(composante) %>%
  summarise(across(all_of(nmf_vars), ~round(mean(.x, na.rm=TRUE), 3))) %>%
  pivot_longer(-composante, names_to = "variable", values_to = "valeur") %>%
  group_by(variable) %>%
  mutate(valeur_normalisee = (valeur - min(valeur)) / (max(valeur) - min(valeur))) %>%
  ungroup() %>%
  ggplot(aes(x = composante, y = variable, fill = valeur_normalisee)) +
  geom_tile(color = "white") +
  geom_text(aes(label = valeur), size = 3) +
  scale_fill_gradient(low = "white", high = "#E63946") +
  labs(title    = "NMF — Valeurs moyennes réelles par profil",
       x = "Composante", y = "Variable", fill = "Valeur relative") +
  theme_minimal()
```


visualisation des valeurs moyenne avec le gradient de couleur du poid
```{r}
# Matrice H en format long
H_long <- as.data.frame(t(H)) %>%
  rownames_to_column("variable") %>%
  pivot_longer(-variable, names_to = "composante", values_to = "poids")

# Valeurs moyennes réelles
data %>%
  dplyr::select(dplyr::all_of(nmf_vars)) %>%
  na.omit() %>%
  dplyr::distinct(dplyr::across(dplyr::all_of(nmf_vars)), .keep_all = TRUE) %>%
  mutate(composante = df_W$composante_dominante) %>%
  group_by(composante) %>%
  summarise(across(all_of(nmf_vars), ~round(mean(.x, na.rm=TRUE), 3))) %>%
  pivot_longer(-composante, names_to = "variable", values_to = "valeur") %>%
  left_join(H_long, by = c("composante", "variable")) %>%
  ggplot(aes(x = composante, y = variable, fill = poids)) +
  geom_tile(color = "white") +
  geom_text(aes(label = valeur), size = 3) +
  scale_fill_gradient(low = "white", high = "#E63946") +
  labs(title    = "NMF — Valeurs moyennes réelles par profil",
       x = "Composante", y = "Variable", fill = "Poids (H)") +
  theme_minimal()
```


# Clustering

on regarde (sur un echantillon reduit, temps de calcul oblige) les graphes silhouete pour k means, wss c'est l'inertie intraclasse,

```{r}

#normalisaion
quanti_scaled <- scale(data_quanti)

# Sous-échantillon
set.seed(42)
sample_idx <- sample(nrow(quanti_scaled), 5000)

quanti_sample <- quanti_scaled[sample_idx, ]  # définition de quanti_sample (scaled)
spotify_sample <- data[sample_idx, ]           # sous-échantillon du dataset complet (pas scaled)

# Choix du nb de clusters k : elbow + silhouette
fviz_nbclust(quanti_sample, kmeans, method = "wss", k.max = 10) +
  labs(title = "Elbow method")
fviz_nbclust(quanti_sample, kmeans, method = "silhouette", k.max = 10) +
  labs(title = "Silhouette method")

#aucune stucture de clusters se degage particulierement, scores sihouette très faibles et graphe wss decroissant genre 1/x sans coude particulier
```

On analyse alors les resultats de l'acp

analyse acp de Nhan :

Variance étalée sur bcp de dims, 4-5 dimensions nécessaires pour capturer ~60% de variance -> pas de structure dominante claire avec ttes les vars

Dim1 : energy + loudness s'opposent à acousticness -> axe électrique vs acoustique ?
Dim2 : danceability + valence + speechiness s'opposent à duration + tempo 

Dim3 : pas mal de track_popularity entre 3-4 , un peu indé des variables audio ?
Dim4 : liveness + speechiness

on fait alors k-means sur les coordonnées de la pca, on se dit k = 6 car 6 genre a priori 

```{r}

pca_c <- PCA(quanti_sample, ncp = 5, graph = FALSE)
coords_pca_c <- pca_c$ind$coord

set.seed(42)
km <- kmeans(coords_pca_c, centers = 6, nstart = 25)
spotify_sample$cluster_km <- as.factor(km$cluster)

# Cumulative explained variance
fviz_eig(pca_c, addlabels = TRUE, cumulative = TRUE) +
  labs(title = "Variance expliquée cumulée")

# Cercle des corrélations Dim1-Dim2
fviz_pca_var(pca_c, axes = c(1, 2),
             col.var = "contrib",
             gradient.cols = c("turquoise", "orange", "red"),
             repel = TRUE) +
  labs(title = "Variables - PCA Dim1 x Dim2")

# Coloré par genre pour voir si les clusters correspondent aux genres
fviz_pca_ind(pca_c,
             geom = "point",
             col.ind = spotify_sample$playlist_genre,
             alpha.ind = 0.3,
             palette = "jco",
             legend.title = "Genre",
             ggtheme = theme_minimal()) +
  labs(title = "Individus PCA colorés par genre")

# Coloré par cluster k-means
fviz_pca_ind(pca_c,
             geom = "point",
             col.ind = spotify_sample$cluster_km,
             alpha.ind = 0.3,
             ggtheme = theme_minimal()) +
  labs(title = "Individus PCA colorés par cluster k-means")

prop.table(table(spotify_sample$cluster_km, spotify_sample$playlist_genre), margin = 1)

df_plot <- data.frame(
  Dim1 = coords_pca_c[, 1],
  Dim2 = coords_pca_c[, 2],
  cluster = spotify_sample$cluster_km,
  genre = spotify_sample$playlist_genre
)

```

a ce niv on arrive pas encore a bien separer, on va test hac pour avoir une meilleure visu et surtout voir avec le dendogramme si k = 6 est vrmt opti 


```{r}

hac <- hclust(dist(coords_pca_c), method = "ward.D2")

# Dendrogramme
plot(hac, labels = FALSE, main = "Dendrogramme HAC", xlab = "", sub = "")
rect.hclust(hac, k = 6, border = "red")

# Couper en 6 clusters
spotify_sample$cluster_hac <- as.factor(cutree(hac, k = 6))

# Visualisation sur PCA
ggplot(df_plot %>% mutate(cluster_hac = spotify_sample$cluster_hac),
       aes(x = Dim1, y = Dim2, color = cluster_hac)) +
  geom_point(alpha = 0.3, size = 0.8) +
  theme_minimal() +
  labs(title = "HAC (k=6) sur coordonnées PCA")

# Comparaison HAC vs genre
ari_hac <- adjustedRandIndex(spotify_sample$cluster_hac, spotify_sample$playlist_genre)
cat("ARI (HAC vs genre) :", round(ari_hac, 3))

# Comparaison HAC vs k-means
ari_hac_km <- adjustedRandIndex(spotify_sample$cluster_hac, spotify_sample$cluster_km)
cat("ARI (HAC vs k-means) :", round(ari_hac_km, 3))

```

Pas ouf tjrs je bute encore, on passe au gmm, ptet mieux care gere + les cas de clusters "mélés"

```{r}

gmm <- Mclust(coords_pca_c, G = 6)

# Résumé
summary(gmm)

# Assignation des clusters
spotify_sample$cluster_gmm <- as.factor(gmm$classification)

# Visualisation sur PCA
ggplot(df_plot %>% mutate(cluster_gmm = spotify_sample$cluster_gmm),
       aes(x = Dim1, y = Dim2, color = cluster_gmm)) +
  geom_point(alpha = 0.3, size = 0.8) +
  theme_minimal() +
  labs(title = "GMM (k=6) sur coordonnées PCA")

# Comparaison GMM vs genre
ari_gmm_genre <- adjustedRandIndex(spotify_sample$cluster_gmm, spotify_sample$playlist_genre)
cat("ARI (GMM vs genre) :", round(ari_gmm_genre, 3))

# Comparaison GMM vs k-means
ari_gmm_km <- adjustedRandIndex(spotify_sample$cluster_gmm, spotify_sample$cluster_km)
cat("ARI (GMM vs k-means) :", round(ari_gmm_km, 3))

# Comparaison GMM vs HAC
ari_gmm_hac <- adjustedRandIndex(spotify_sample$cluster_gmm, spotify_sample$cluster_hac)
cat("ARI (GMM vs HAC) :", round(ari_gmm_hac, 3))

```



```{r}


# Profil moyen par cluster variables audio originales
profil_km <- aggregate(quanti_sample, by = list(cluster = km$cluster), FUN = mean) #changer ici pr gmm et hac
print(profil_km)


# HAC
#profil_hac <- aggregate(as.data.frame(quanti_sample), 
                        #by = list(cluster = cutree(hac, k = 6)), FUN = mean)

# GMM
#profil_gmm <- aggregate(as.data.frame(quanti_sample), 
                        #by = list(cluster = gmm$classification), FUN = mean)

# Boxplots variables audio par cluster
vars_audio <- c("energy", "danceability", "valence", "acousticness", "speechiness", "tempo")

df_long <- cbind(spotify_sample, as.data.frame(quanti_sample)[, vars_audio]) %>%
  pivot_longer(cols = all_of(vars_audio),
               names_to = "variable",
               values_to = "valeur")

ggplot(df_long, aes(x = cluster_km, y = valeur, fill = cluster_km)) +
  geom_boxplot(outlier.size = 0.3, alpha = 0.7) +
  facet_wrap(~variable, scales = "free_y") +
  theme_minimal() +
  labs(title = "Profil audio des clusters (kmeans)", x = "Cluster", y = "Valeur normalisée")

# Barplot genre par cluster
ggplot(spotify_sample, aes(x = cluster_km, fill = playlist_genre)) +
  geom_bar(position = "fill") +
  scale_y_continuous(labels = scales::percent) +
  theme_minimal() +
  labs(title = "Composition des clusters par genre", y = "Proportion", x = "Cluster")

# Barplot subgenre par cluster
#ggplot(spotify_sample, aes(x = cluster_km, fill = playlist_subgenre)) +
  #geom_bar(position = "fill") +
  #scale_y_continuous(labels = scales::percent) +
  #theme_minimal() +
  #labs(title = "Composition des clusters par sous-genre", y = "Proportion", x = "Cluster")

```

vrmt pas ouf

```{r}

summary(manova(as.matrix(quanti_sample) ~ spotify_sample$playlist_genre))

```

```{r}

# Variables discriminantes uniquement
vars_discrim <- c("speechiness", "danceability", "energy", "loudness")

quanti_discrim <- quanti_sample[, vars_discrim]

# K-means
pca_d <- PCA(quanti_discrim, ncp = 4, graph = FALSE)
coords_pca_d <- pca_d$ind$coord

set.seed(42)
km_d <- kmeans(coords_pca_d, centers = 6, nstart = 25)
spotify_sample$cluster_km_d <- as.factor(km_d$cluster)

# HAC
hac_d <- hclust(dist(coords_pca_d), method = "ward.D2")
spotify_sample$cluster_hac_d <- as.factor(cutree(hac_d, k = 6))

# GMM
gmm_d <- Mclust(coords_pca_d, G = 6)
spotify_sample$cluster_gmm_d <- as.factor(gmm_d$classification)

# ARI vs genre
cat("ARI k-means vs genre :", round(adjustedRandIndex(spotify_sample$cluster_km_d, spotify_sample$playlist_genre), 3), "\n")
cat("ARI HAC vs genre :", round(adjustedRandIndex(spotify_sample$cluster_hac_d, spotify_sample$playlist_genre), 3), "\n")
cat("ARI GMM vs genre :", round(adjustedRandIndex(spotify_sample$cluster_gmm_d, spotify_sample$playlist_genre), 3), "\n")

```

```{r}


df_lda <- cbind(as.data.frame(quanti_sample), 
                playlist_genre = spotify_sample$playlist_genre)

lda_res <- lda(playlist_genre ~ ., data = df_lda)

# Résumé
print(lda_res)

# Proportion de variance expliquée par chaque axe discriminant
prop_var <- lda_res$svd^2 / sum(lda_res$svd^2)
cat("Proportion de variance expliquée par axe :\n")
print(round(prop_var, 3))

# Prédiction et taux de bon classement
pred_lda <- predict(lda_res, df_lda)
confusion <- table(Prédit = pred_lda$class, Réel = df_lda$playlist_genre)
print(confusion)

# Taux de bon classement global
taux <- sum(diag(confusion)) / sum(confusion)
cat("Taux de bon classement :", round(taux, 3))

# Visualisation sur les 2 premiers axes discriminants
df_lda_plot <- data.frame(pred_lda$x[, 1:2], 
                           genre = spotify_sample$playlist_genre)

ggplot(df_lda_plot, aes(x = LD1, y = LD2, color = genre)) +
  geom_point(alpha = 0.3, size = 0.8) +
  stat_ellipse(aes(group = genre), type = "norm") +
  theme_minimal() +
  labs(title = "LDA — projection sur les 2 premiers axes discriminants")

```

```{r}

# K-means
set.seed(42)
km_raw <- kmeans(quanti_sample, centers = 6, nstart = 25)
spotify_sample$cluster_km_raw <- as.factor(km_raw$cluster)

# HAC
hac_raw <- hclust(dist(quanti_sample), method = "ward.D2")
spotify_sample$cluster_hac_raw <- as.factor(cutree(hac_raw, k = 6))

# GMM
gmm_raw <- Mclust(quanti_sample, G = 6)
spotify_sample$cluster_gmm_raw <- as.factor(gmm_raw$classification)

# ARI vs genre
cat("── Sur variables brutes ──\n")
cat("ARI k-means vs genre :", round(adjustedRandIndex(spotify_sample$cluster_km_raw, spotify_sample$playlist_genre), 3), "\n")
cat("ARI HAC vs genre     :", round(adjustedRandIndex(spotify_sample$cluster_hac_raw, spotify_sample$playlist_genre), 3), "\n")
cat("ARI GMM vs genre     :", round(adjustedRandIndex(spotify_sample$cluster_gmm_raw, spotify_sample$playlist_genre), 3), "\n")


cat("\n── Sur coordonnées PCA ──\n")
cat("ARI k-means vs genre :", round(adjustedRandIndex(spotify_sample$cluster_km, spotify_sample$playlist_genre), 3), "\n")
cat("ARI HAC vs genre     :", round(adjustedRandIndex(spotify_sample$cluster_hac, spotify_sample$playlist_genre), 3), "\n")
cat("ARI GMM vs genre     :", round(adjustedRandIndex(spotify_sample$cluster_gmm, spotify_sample$playlist_genre), 3), "\n")

```









```{r}

```

```{r}

```

```{r}

```

```{r}

```

```{r}

```