---
title: "Analyse du jeu de données '30000 Spotify Songs'"
author: "Aurore, Yann, Ayman, Nhan"
date: "2026-05-06"
output:
  pdf_document: default
    latex_engine: xelatex
  html_document: default
---

Jeu de données "30000 Spotify Songs" disponible sur KAGGLE : <https://www.kaggle.com/datasets/joebeachcapital/30000-spotify-songs>.

```{r, include=FALSE}
library(ggplot2)
library(tidyverse)
library(gridExtra)
library(GGally)
library(plotly)
library(corrplot)
library(reshape2)
library(FactoMineR) 
library(factoextra)
library(glmnet) 
library(ggfortify)
library(pROC)
library(ROCR)
library(dplyr)
library(MASS)
```

# Import des données et pré-traitement

## Import du jeu de données complet initial
```{r, include=FALSE}
# import
data_init <- read.csv("Data.csv")
data <- data_init #copie
```

```{r, echo=FALSE}
# Exploration rapide
str(data) # structure et types
head(data) # 6 premières lignes
```

```{r, echo=FALSE}
cat("dimensions : ")
dim(data)        # nb lignes × colonnes
cat("---\n")
cat("variables : ")
colnames(data)   # noms des colonnes
```

```{r}
# Résumé de toutes les variables
summary(data)
```
Individus : morceaux. 
Nombre d'individus : 32 833.

### Variables et leurs types

Variables enregistrées : 23.

Type des variables en l'état initial :
  Variables qualitatives : "track_id", "track_name", "track_artist", "track_album_id", "track_album_name", "track_album_release_date", "playlist_name", "playlist_id", "playlist_genre", "playlist_subgenre".
  Variables quantitatives : "track_popularity", "danceability", "energy", "key", "loudness", "mode", "speechiness", "acousticness", "instrumentalness", "liveness", "valence", "tempo", "duration_ms".

Premières transformations des variables :
- La variable "mode" doit plutôt être interprétée par le logiciel comme une variable qualitative à deux modalités ;
- Même chose pour la variable "key", qui aura 13 modalités (12 clés qui vont de 0 à 11 et -1 lorsqu'aucune clé n'est détectée sur le morceau ;
- La variable "playlist_genre" ne compte que six modalité donc elle peut également être mise en facteur.

```{r, echo=FALSE}
# Mode
cat("\nRépartition originale des modes :\n")
table(data$mode, useNA = "ifany") # on regarde quelle est la répartition des modalités
data$mode <- factor(data$mode, levels=c("0","1")) # tonalité : 1=majeur, 0=mineur
cat("\nRépartition des modes après la mise en facteurs :\n")
table(data$mode, useNA = "ifany") # on vérifie que la répartition des modalités se soit faite correctement

# Key
cat("\nRépartition originale des clés :\n")
table(data$key, useNA = "ifany")
data$key <- factor(data$key, levels=c("-1","0","1","2","3","4","5","6","7","8","9","10","11"))
cat("\nRépartition des clés après la mise en facteurs :\n")
table(data$key, useNA = "ifany")

# Playlist_genre
cat("\nRépartition originale des genres :\n")
table(data$playlist_genre, useNA = "ifany")
data$playlist_genre <- factor(data$playlist_genre, levels=c("pop","rap","edm","rock","latin","r&b"))
cat("\nRépartition des genres après la mise en facteurs :\n")
table(data$playlist_genre, useNA = "ifany")
```
Variable instrumentalness :

" Instrumentalness : Predicts whether a track contains no vocals. "Ooh" and "aah" sounds are treated as instrumental in this context. Rap or spoken word tracks are clearly "vocal". The closer the instrumentalness value is to 1.0, the greater likelihood the track contains no vocal content. Values above 0.5 are intended to represent instrumental tracks, but confidence is higher as the value approaches 1.0." (sur KAGGLE)

```{r}
# Transformation de la variable instrumentalness
data$instrumentalness_quali <- ifelse(data$instrumentalness <= 0.5, 0, 1)
data$instrumentalness_quali <- factor(data$instrumentalness_quali,
                                      levels = c(0, 1),
                                      labels = c("faible", "élevée"))
```

```{r, echo=FLASE}
str(data)
cat("\n-------------------------------------------------------\n\n")
summary(data)
```

### Valeurs manquantes et doublons

D'après les informations données sur le jeu de données, la variable "key" peut prendre la valeur -1 lorsque la clé du morceau n'a pas été détectée. Cependant, on voit qu'en pratique elle ne prend jamais la valeur -1 donc cela ne posera pas de problème lors de la détection de données manquantes dans le jeu de données.
```{r, echo=FALSE}
# Valeurs manquantes

cat('Données manquantes (total) : \n')
sum(is.na(data))
cat("---\n")

cat('Données manquantes dans chaque colonne (variable) : \n')
colSums(is.na(data))
cat("---\n")

cat("Données manquantes dans chaque ligne (chanson) où c'est > 0 : \n")
row_missing_value = rowSums(is.na(data)) #nb de missing values dans chaque ligne
cat(row_missing_value[row_missing_value != 0])
cat('\nNuméro de ligne associé : \n')
row_idx_na <- which(row_missing_value > 0) # indices des lignes avec des NA
row_idx_na
```

On observe 15 valeurs manquantes : 5 pour la variable track_name, 5 pour track_artist et 5 pour track_album_name. De plus elles sont concentrées sur 5 individus seulement qui possèdent à chaque fois 3 valeurs manquantes. Les voici :

```{r, echo=FALSE}
# Affichage des lignes qui contiennent des valeurs manquantes
data[c(8152, 9283, 9284, 19569, 19812), ]
```

On décide de supprimer les 5 lignes (individus) qui contiennent des valeurs manquantes car ce chiffre nous semble dérisoire dans un jeu à plus de 30000 individus. De plus, on ne connaît pas le nom de ces 5 morceaux.

Doublons sur les track_id et track_name : cela est dû au fait que les morceaux sont présents dans plusieurs playlists par exemple.

On ne va donc pas supprimer ces doublons pour toutes les analyses. Par contre pour des analyses portant sur les morceaux directement on supprimera les doublons pour que chaque morceau ait le même poids.

```{r, echo=FALSE}
n_avant <- nrow(data)
data <- na.omit(data)
n_apres <- nrow(data)
n_supprimes <- n_avant - n_apres

cat("Lignes supprimées (NA) :", n_supprimes, "\n")
cat("Lignes restantes :", n_apres, "\n")
```

# Analyse unidimentionnelle

## Variables quantitatives
```{r}
quantit <- c('track_popularity','danceability','energy','loudness', 'speechiness','acousticness', 'liveness','valence','tempo','duration_ms')
data_quanti <- data[,quantit]
cat("dimensions de data_quanti : ")
dim(data_quanti)
head(data_quanti)
```

```{r, echo=FALSE}
for (var in quantit) {
  
  x <- data[[var]]
  
  # Diviser la fenêtre graphique en 1 ligne, 2 colonnes
  par(mfrow = c(1, 2), oma = c(0, 0, 3, 0))  # oma = marge pour titre global
  
  # Histogramme + densité
  hist(x,
       breaks = 40,
       main = "Distribution",
       xlab = var,
       col  = "steelblue",
       freq = FALSE)
  
  lines(density(x), col = "red")
  
  # Boxplot
  boxplot(x,
          main = "Boxplot",
          ylab = var)
  
  # Titre global pour les deux graphes
  mtext(paste("Variable :", var), outer = TRUE, cex = 1.5)
  
}
```

```{r, echo=FALSE}
# Chunk pour tester des transformations
var = "acousticness" # choisir la variable à transformer


# Diviser la fenêtre graphique en 1 ligne, 2 colonnes
par(mfrow = c(1, 3), oma = c(0, 0, 3, 0))  # oma = marge pour titre global

x1 <- data[[var]]
# Histogramme + densité
hist(x1,
     breaks = 40,
     main = "Distribution",
     xlab = var,
     col  = "steelblue",
     freq = FALSE)
lines(density(x1), col = "black")

x2 <- sqrt(x1)
# Histogramme + densité
hist(x2,
     breaks = 40,
     main = "Distribution de sqrt",
     xlab = var,
     col  = "purple",
     freq = FALSE)

x3 <- log(x1)
# Histogramme + densité
hist(x3,
     breaks = 40,
     main = "Distribution du log",
     xlab = var,
     col  = "magenta",
     freq = FALSE)

# Titre global pour les deux graphes
mtext(paste("Variable :", var), outer = TRUE, cex = 1.5)

```

## Variables qualitatives
```{r, echo=FALSE}
qualit <- c("playlist_genre", "playlist_subgenre", "mode", "key","instrumentalness_quali")
data_quali <- data[,qualit]
cat("dimensions de data_quali : ")
dim(data_quali)
head(data_quali)
```

```{r, echo=FALSE}
for (var in qualit) {
  
  x <- as.factor(data[[var]])
  
  effectifs <- sort(table(x), decreasing = TRUE)
  freq <- round(prop.table(effectifs), 3)
  
  par(mfrow = c(1,2), mar = c(8,4,4,2))
  
  barplot(effectifs,
          main = paste("Effectifs -", var),
          col = "steelblue",
          las = 2,
          cex.names = 0.8)
  
  pie(effectifs,
      main = paste("Répartition -", var),
      col = rainbow(length(effectifs)))
  
}
```


```{r, echo=FALSE}
for (var in qualit) {
    
  x <- as.factor(data[[var]])
  
  effectifs <- sort(table(x), decreasing = TRUE)
  freq <- round(prop.table(effectifs), 3)
  cat("\n========================================\n")
  cat("Variable :", var, "\n")
  cat("========================================\n\n")
  resultat <- data.frame(
    Modalite = names(effectifs),
    Effectif = as.vector(effectifs),
    Frequence = as.vector(freq)
  )
  
  # TEXTE (tableau lisible)
  print(resultat)
}
```
```{r, echo=FALSE}
#qualit2 <- c("track_name", "track_artist", "track_album_name", "track_album_release_date", "playlist_name", "playlist_subgenre")
qualit2 <- c("track_name", "track_artist", "track_album_name", "track_album_release_date", "playlist_name", "playlist_genre", "playlist_subgenre")
data_quali2 <- data[,qualit2]
cat("dimensions de data_quali2 : ")
dim(data_quali2)
head(data_quali2)
```

```{r, echo=FALSE}
for (var in qualit2) {
  x <- as.factor(data[[var]])
  effectifs <- table(x)
  freq <- prop.table(effectifs)
  
  # Prendre le min entre 10 et le nb de modalités disponibles
  n_top <- min(10, length(effectifs))
  
  top_eff  <- sort(effectifs, decreasing = TRUE)[1:n_top]
  top_freq <- freq[names(top_eff)]
  top_freq <- top_freq[top_freq > 0]
  top_eff  <- top_eff[names(top_eff) %in% names(top_freq)]
  
  par(mfrow = c(1, 2), oma = c(0, 0, 3, 0))
  
  barplot(top_eff,
          main = paste("Top", n_top, "modalités"),
          col  = "steelblue",
          las  = 2,
          ylab = "Effectifs")
  
  pie(top_freq,
      main = paste("Top", n_top, "(", round(sum(top_freq)*100, 1), "% du total)"),
      col  = rainbow(length(top_freq)))
  
  mtext(paste("Variable :", var, "—", nlevels(x), "modalités uniques"),
        outer = TRUE, cex = 1.2)
}
```

```{r,echo=FALSE}
for (var in qualit2) {
  
  x <- as.factor(data[[var]])
  effectifs <- table(x)
  freq <- prop.table(effectifs)   # fréquences sur TOUT le dataset
  
  cat("\n========================================\n")
  cat("Variable :", var, "\n")
  cat("Nb modalités uniques :", nlevels(x), "\n")
  cat("========================================\n\n")
  
  top10_eff  <- sort(effectifs, decreasing = TRUE)[1:10]
  top10_freq <- freq[names(top10_eff)]   # récupérer les bonnes fréquences
  
  print(top10_eff)
  print(round(top10_freq, 4))
}
```
# Analyse bidimentionnelle

## QxQ

Régressions linéaires :

```{r, echo=FALSE}
for (i in 1:(length(quantit) - 1)) {
  for (j in (i + 1):length(quantit)) {
    
    var_x <- quantit[i]
    var_y <- quantit[j]
    
    x <- data[[var_x]]
    y <- data[[var_y]]
    
    # Graphique
    plot(x, y,
         xlab = var_x,
         ylab = var_y,
         main = paste(var_x, "vs", var_y),
         pch  = 19,
         col  = adjustcolor("steelblue", alpha.f = 0.3))
    abline(lm(y ~ x), col = "red", lwd = 2)
    
    # Corrélation + régression
    cat("\n========================================\n")
    cat(var_x, "vs", var_y, "\n")
    cat("========================================\n")
    cat("Corrélation de Pearson :", round(cor(x, y), 4), "\n\n")
    print(summary(lm(y ~ x)))
  }
}
```

```{r}
mat_cor <- cor(data[, quantit], use = "complete.obs")
corrplot(mat_cor, method = "color", type = "upper", tl.cex = 0.8, addCoef.col = "black", number.cex = 0.7)
```
Corrélation négative forte entre 'energy' et 'acousticness'.
Corrélation positive forte entre 'energy' et 'loudness'.
'acousticness' et 'loudness' sont corrélées négativement.

## QxC
```{r}
quantit <- c('track_popularity','danceability','energy','loudness',
             'speechiness','acousticness',
             'liveness','valence','tempo','duration_ms')
for (var_c in qualit) {
  for (var_q in quantit) {
    
    x <- as.factor(data[[var_c]])
    y <- data[[var_q]]
    
    n_mod <- nlevels(x)
    
    cat("\n========================================\n")
    cat(var_q, "selon", var_c, "\n")
    cat("Nb modalités :", n_mod, "\n")
    cat("========================================\n")
    
    # Stats par groupe (top 10 si trop de modalités)
    eff <- tapply(y, x, mean, na.rm = TRUE)
    eff_sorted <- sort(eff, decreasing = TRUE)
    top_n <- min(10, n_mod)
    top_groupes <- names(eff_sorted)[1:top_n]
    
    # Filtrer les données sur le top N
    mask <- data[[var_c]] %in% top_groupes
    x_top <- as.factor(data[[var_c]][mask])
    y_top <- y[mask]
    
    # Graphique
    par(mfrow = c(1, 2), oma = c(0, 0, 3, 0))
    
    # Boxplot
    boxplot(y_top ~ x_top,
            main    = paste("Top", top_n, "groupes"),
            ylab    = var_q,
            col     = rainbow(top_n),
            las     = 2,
            outline = FALSE)   # cacher les outliers pour la lisibilité
    
    # Barplot des moyennes
    moyennes <- tapply(y_top, x_top, mean, na.rm = TRUE)
    barplot(sort(moyennes, decreasing = TRUE),
            main = "Moyenne par groupe",
            col  = "steelblue",
            las  = 2,
            ylab = paste("Moyenne", var_q))
    
    mtext(paste(var_q, "×", var_c), outer = TRUE, cex = 1.2)
    
    # Test statistique
    if (n_mod <= 2) {
      # T-test si 2 groupes
      cat("Test t :\n")
      print(t.test(y ~ x))
    } else {
      # ANOVA sinon
      cat("ANOVA :\n")
      print(summary(aov(y_top ~ x_top)))
    }
  }
}
```

```{r}
qualit <- c("playlist_genre", "playlist_subgenre", "mode", "key","instrumentalness_quali")
library(corrplot)

# Matrices résultats
mat_pval  <- matrix(NA, nrow = length(quantit), ncol = length(qualit),
                    dimnames = list(quantit, qualit))
mat_eta2  <- matrix(NA, nrow = length(quantit), ncol = length(qualit),
                    dimnames = list(quantit, qualit))

for (var_c in qualit) {
  for (var_q in quantit) {
    
    x <- as.factor(data[[var_c]])
    y <- data[[var_q]]
    
    mod       <- aov(y ~ x)
    s         <- summary(mod)[[1]]
    
    p_val     <- s["x", "Pr(>F)"]
    ss_effect <- s["x",        "Sum Sq"]
    ss_total  <- sum(s[,       "Sum Sq"])
    eta2      <- ss_effect / ss_total
    
    mat_pval[var_q, var_c] <- p_val
    mat_eta2[var_q, var_c] <- eta2
  }
}

mat_eta2_plot  <- mat_eta2
mat_pval_plot  <- mat_pval

mat_eta2_plot[is.na(mat_eta2_plot)]   <- 0

mat_pval_plot <- mat_pval
mat_pval_plot[mat_pval_plot == 0] <- 10**(-321)


# Heatmap eta² (force de l'association)
corrplot(mat_eta2_plot,
         is.corr  = FALSE,
         method   = "color",
         col      = colorRampPalette(c("white", "steelblue", "darkblue"))(100),
         addCoef.col = "black",
         number.cex  = 0.7,
         tl.cex      = 0.8,
         title       = "Eta² (force d'association Q×C)",
         mar         = c(0, 0, 2, 0))

# Heatmap p-valeurs (significativité)
corrplot(-log10(mat_pval_plot),   # -log10 pour mieux voir les petites p-valeurs
         is.corr  = FALSE,
         method   = "color",
         col      = colorRampPalette(c("white", "coral", "darkred"))(100),
         addCoef.col = "black",
         number.cex  = 0.7,
         tl.cex      = 0.8,
         title       = "−log10(p-valeur) ANOVA Q×C",
         mar         = c(0, 0, 2, 0))
```

```{r}
results <- data.frame()

for (i in 1:(ncol(data_quanti) - 1)) {
  for (j in (i + 1):ncol(data_quanti)) {
    test <- chisq.test(table(data_quanti[[i]], data_quanti[[j]]))
    
    results <- rbind(results, data.frame(
      var1    = names(data_quanti)[i],
      var2    = names(data_quanti)[j],
      chi_sq  = round(test$statistic, 3),
      p_value = test$p.value
    ))
  }
}
print(results)
```

## ACP

Maintenant on va essayer d'expliquer la variable track_popularity qui ne semble pas directement corrélée à une variable en particulier.





#NHAN

```{r}
num_df <- data %>% dplyr :: select(where(is.numeric)) %>% na.omit() %>% distinct()
```

```{r}
summary(num_df)
```

```{r}
cat_df <- df %>% dplyr :: select(!where(is.numeric)) %>% na.omit() 
```

```{r}
summary(cat_df)
```

```{r}
library(moments)
for (col in names(num_df)) {
  skewness_value <- skewness(num_df[[col]], na.rm = TRUE)
  cat("Skewness of", col, ":", skewness_value, "\n")
}
```

```{r}
sum(num_df$instrumentalness == 0)
```

```{r}
cat_df$bool_instrumentalness <- ifelse(df$instrumentalness == 0, "Zero", "Non-Zero")
```

```{r}
ggplot(cat_df, aes(x = bool_instrumentalness)) +
    geom_bar(fill = "steelblue") +
    labs(x = col, y = "Count",
         title = "Distribution of Instrumentalness" ) +
    theme_minimal() +
    theme(axis.text.x = element_text(angle = 45, hjust = 1))
```

```{r}
num_df$sqrt_speechiness <- sqrt(num_df$speechiness)
num_df$sqrt_acousticness <- sqrt(num_df$acousticness)
num_df$sqrt_duration_ms <- sqrt(num_df$duration_ms)
num_df$log_liveness <- log(num_df$liveness + 1)
num_df$cqrt_loudness <- sign(num_df$loudness) * abs(num_df$loudness)^(1/3)
num_df %>% dplyr :: select(-c(speechiness, acousticness, duration_ms, liveness, instrumentalness,loudness)) -> num_df

```

```{r}
num_df$log_instrumentalness
```

```{r}
for (col in names(num_df)) {
  p <- ggplot(num_df, aes(x = num_df[[col]])) +
    geom_histogram(bins = 50,fill = "steelblue",color = "black") +
    theme_minimal() +
    labs(title = col, x = col, y = "Frequency")
    print(p)
}
```

```{r}
results <- data.frame()

for (i in 1:(ncol(cat_df) - 1)) {
  for (j in (i + 1):ncol(cat_df)) {
    test <- chisq.test(table(cat_df[[i]], cat_df[[j]]))
    
    results <- rbind(results, data.frame(
      var1    = names(cat_df)[i],
      var2    = names(cat_df)[j],
      chi_sq  = round(test$statistic, 3),
      p_value = test$p.value
    ))
  }
}
print(results)
```

```{r}
df.acp <- PCA(num_df,scale.unit = TRUE)
```

```{r}
fviz_pca_var(df.acp, col.var = "contrib",gradient.cols = c("#00AFBB", "#E7B800", "#FC4E07"),repel = TRUE)
```

```{r}
fviz_pca_var(df.acp, col.var = "contrib",gradient.cols = c("#00AFBB", "#E7B800", "#FC4E07"),axes= c(3,4),repel = TRUE)
```

```{r}
fviz_pca_ind(df.acp,col.ind = "cos2",label='none',gradient.cols = c("#00AFBB", "#E7B800", "#FC4E07"),pointsize = 0.5)
```

```{r}
fviz_pca_ind(df.acp,col.ind = "cos2",label='none',gradient.cols = c("#00AFBB", "#E7B800", "#FC4E07"),pointsize = 0.5,axes = c(3,4))
```

```{r}
fviz_eig(df.acp)
```

```{r}
genre_num_df <- df %>% dplyr :: select(playlist_genre, where(is.numeric)) %>% na.omit()
genre_num_df$playlist_genre <- as.factor(genre_num_df$playlist_genre)
df.lda <- lda(playlist_genre ~ ., data = genre_num_df)
df.lda.pred <- predict(df.lda)
```

```{r}
fviz_pca_ind(df.acp, col.ind = df.lda.pred$class,label='none',pointsize = 0.5)
```

```{r}
fviz_pca_ind(df.acp, col.ind = df$playlist_genre,label='none',pointsize = 0.5)
```

```{r}
nlevels(df$playlist_subgenre)
```

```{r}
table(cat_df)
```

```{r}
df.mca <- MCA(cat_df, graph = TRUE)
print(df.mca)
```

```{r}
df.mca$eig
```

```{r}
fviz_screeplot(df.mca, addlabels = FALSE,ncp = 36)
```

```{r}
fviz_mca_biplot(df.mca, label = "none", ggtheme = theme_minimal())
```

```{r}
fviz_mca_var(df.mca, col.var = "cos2", gradient.cols = c("#00AFBB", "#E7B800", "#FC4E07"), repel = TRUE)
```

```{r}
fviz_mca_ind(df.mca, col.ind = "cos2", label = "none", pointsize = 0.5, ggtheme = theme_minimal())
```

```{r}

```

```{r}

```

```{r}

```

```{r}

```

```{r}

```

```{r}

```

```{r}

```

```{r}

```

```{r}

```

```{r}

```

```{r}

```

```{r}

```

```{r}

```

```{r}

```

```{r}

```